ACORDAO-COMPLETO-2453734

ACÓRDÃO 1302/2021 ATA 19/2021 - PLENÁRIO

VISTOS, relatados e discutidos estes autos referentes à denúncia a respeito de supostas irregularidades ocorridas no Serviço Social do Comércio - Administração Regional do Distrito Federal (Sesc/DF) , no Serviço Brasileiro de Apoio às Micro e Pequenas Empresas - Nacional (Sebrae/Nacional) , no Serviço Social da Indústria - Distrito Federal (Sesi/DF) e o Serviço Nacional de Aprendizagem Comercial - Departamento Regional do Distrito Federal (Senac/DF) relacionadas a contratações de pessoal; salário do diretor regional do Sesc/DF; e furto de computadores.
ACORDAM os ministros do Tribunal de Contas da União, reunidos em sessão do Plenário, ante as razões expostas pelo relator, em:
9.1. conhecer da presente denúncia, para, no mérito, considerá-la parcialmente procedente;
9.2. acatar as razões de justificativa apresentadas pelo Sr. Roberto Simões relativamente aos fatos tratados nos parágrafos 188-193 da instrução inserta à peça 149 dos presentes autos;
9.3. rejeitar as razões de justificativa apresentadas pela Sra. Ellen Martins Rodrigues Pasqualotto relativamente aos fatos examinados na instrução inserta à peça 80, parágrafos 114-121; 
9.4. aplicar à Sra. Ellen Martins Rodrigues Pasqualotto a multa prevista no art. 58, II, da Lei 8.443/1992, no valor de R$ 5.000,00 (cinco mil reais) , fixando o prazo de 15 (quinze) dias, a contar da notificação, para que comprove, perante este Tribunal, o recolhimento da dívida aos cofres do Tesouro Nacional, atualizada monetariamente desde a data do presente acórdão até a do efetivo recolhimento, se for paga após o vencimento, na forma da legislação em vigor;
9.5. autorizar, desde logo, nos termos do art. 28, II, da Lei 8.443/1992, a cobrança judicial da dívida;
9.6. autorizar, desde já, caso requerido, o parcelamento da dívida em até 36 (trinta e seis) parcelas mensais, nos termos do art. 217 do RI/TCU, com a incidência sobre cada parcela dos devidos encargos legais até o efetivo pagamento, com esclarecimento aos responsáveis de que a falta de pagamento de qualquer parcela importará no vencimento antecipado do saldo devedor (§ 2º do art. 217 do RI/TCU) ;
9.7. determinar ao Serviço Nacional de Aprendizagem Comercial - Departamento Regional do Distrito Federal (Senac/DF) e ao Serviço Social do Comércio - Administração Regional do Distrito Federal (Sesi/DF) que adotem os procedimentos de suas competências visando à proibição de contratação de pessoal por meio de indicações curriculares ou de critérios subjetivos, que possam caracterizar o descumprimento do art. 37, caput, da Constituição Federal;
9.8. dar ciência ao Serviço Social do Comércio - Administração Regional do Distrito Federal (Sesi/DF) de que a contratação da empregada Roberta Nacfur Macedo (CPF XXX.380.901-XX) contrariou os princípios da moralidade e impessoalidade, estabelecidos no art. 37, caput, da Constituição Federal (parágrafos 81-92 da instrução de peça 149) ;
9.9. dar ciência ao Serviço Nacional de Aprendizagem Comercial - Departamento Regional do Distrito Federal (Senac/DF) de que a contratação das empregadas Graziela Dias de Oliveira (CPF XXX.869.581-XX) e Patrícia Costa Oliveira Santos (CPF XXX.138.671-XX) configuraram o descumprimento dos princípios da moralidade e impessoalidade, estabelecidos no art. 37, caput, da Constituição Federal quando de sua contratação (parágrafos 24-41 da instrução de peça 149) ;
9.10. dar ciência à Administração Nacional do Sesc sobre a necessidade de fixação da remuneração dos dirigentes de suas unidades operacionais vinculadas, nos estados e no Distrito Federal, adotando como parâmetros, além dos níveis prevalecentes no mercado de trabalho para profissionais em funções equivalentes nas esferas pública e privada e os princípios gerais que norteiam a Administração Pública, com destaque para os princípios da moralidade, da economicidade, da razoabilidade e da impessoalidade, tal como deliberado por meio dos Acórdão 2328/2006-TCU-Plenário e 1203/2007-TCU-2ª Câmara (parágrafos 207 a 221 da instrução de peça 149) ;
9.11. enviar cópia desta deliberação às entidades envolvidas (Senac/DF, Sesi/DF, Sebrae/Nacional, Sesc/DN, Sesc/DF e ao Conselho Regional do Sesc/DF) e aos responsáveis, Sra. Ellen Martins Rodrigues Pasqualotto e Sr. Roberto Simões;
9.12. retirar a chancela de sigilo dos autos, em consonância com o art. 53, § 3º, da Lei 8.443/1992, preservando-se o sigilo quanto à identidade do denunciante;
9.13. arquivar os presentes autos, com fundamento no art. 169, III, do Regimento Interno deste Tribunal.

Denúncia acerca de supostas irregularidades relacionadas à fraude em processo licitatório para a contratação de antispam, a contratações de pessoal, ao salário do Diretor Regional do Sesc/DF, à viagem efetuada pelo Presidente da Fecomércio e pelo Diretor Regional do Sesc/DF, ao furto de computadores e à futura eleição para Presidente da Fecomércio.

Administração Regional do Senac no Distrito Federal; Administração Regional do Sesc no Distrito Federal (Sesc-DF); Departamento Regional do Sesi no Distrito Federal (Sesi-DF); Serviço Brasileiro de Apoio às Micro e Pequenas Empresas - Departamento Nacional (Sebrae-DN).

3. Interessado/Responsável:
3.1. Interessado: Identidade preservada (art. 55, caput, da Lei n. 8.443/1992)
3.2. Responsável: Identidade preservada (art. 55, caput, da Lei n. 8.443/1992).

13.1. Ministros presentes: Ana Arraes (Presidente), Walton Alencar Rodrigues, Benjamin Zymler, Augusto Nardes, Raimundo Carreiro, Bruno Dantas, Vital do Rêgo e Jorge Oliveira.
13.2. Ministro-Substituto convocado: Marcos Bemquerer Costa.
13.3. Ministros-Substitutos presentes: André Luís de Carvalho e Weder de Oliveira (Relator).

ACORDAO-COMPLETO-2491936

Acórdão 2109/2021 - Plenário

ACORDAO-COMPLETO-2558819

Acórdão de Relação 2605/2022 - Plenário

Acórdão de Relação

ACORDAO-COMPLETO-2533094

Acórdão de Relação 907/2022 - Plenário

ACORDAO-COMPLETO-2517106

Acórdão 2926/2021 - Plenário

WEDER DE OLIVEIRA

Reproduzo, a seguir, a instrução da extinta Secretaria de Controle Externo e Entidades Paraestatais (SeinfraTrabalho) , inserta à peça 149 dos presentes autos:
"INTRODUÇÃO
	Cuidam os autos de denúncia acerca de supostas irregularidades ocorridas no Serviço Social do Comércio - Administração Regional do Distrito Federal (Sesc/DF) , relacionadas à fraude em processo licitatório para a contratação de antispam, a contratações de pessoal, ao salário do Diretor Regional do Sesc/DF, à viagem efetuada pelo Presidente da Fecomércio e pelo Diretor Regional do Sesc/DF, ao furto de computadores e à futura eleição para Presidente da Fecomércio.
2.	As supostas irregularidades abrangem, ainda, contratações de pessoal pelo Serviço Brasileiro de Apoio às Micro e Pequenas Empresas - Nacional (Sebrae/Nacional) , Serviço Social da Indústria - Distrito Federal (Sesi/DF) , e Serviço Nacional de Aprendizagem Comercial - Departamento Regional do Distrito Federal (Senac/DF) .
HISTÓRICO
3.	No exame de admissibilidade que consta da instrução inicial (peça 10) , propôs-se conhecer da presente denúncia, por preencher os requisitos de admissibilidade previstos no art. 235 do Regimento Interno do TCU. Entendeu-se necessária a realização de diligências a fim de obter esclarecimentos diversos (peça 10) .
4.	Por outro lado, entenderam-se improcedentes as denúncias referentes à fraude em processo licitatório para contratação de antispam e à futura eleição para Presidente da Fecomércio (itens I e VI da seção Exame Técnico - peça 10, p. 1-2 e 7) .
5.	As diligências foram efetuadas ao Sesc/DF, ao Sebrae/Nacional e ao Sesi/DF, por meio dos Ofícios 688, 689 e 691/2016-TCU/SecexPrevidência, respectivamente (peças 13 a 15) .
6.	Em resposta, o Sesc/DF encaminhou os documentos que constam nas peças 26 e 27 destes autos. As respostas encaminhadas pelo Sebrae e pelo Sesi/DF integram as peças 24 e 25, respectivamente.
7.	Ao examinar as respostas citadas acima, a SecexPrevidência entendeu necessário realizar nova diligência ao Sebrae/Nacional, ao Sesc/DF, e ao Senac/DF (peça 38) .
8.	Ainda se considerou necessário ouvir em audiência a Sra. Ellen Martins Rodrigues Pasqualotto, para apresentar razões de justificativa pela sua omissão no dever de se responsabilizar pela segurança dos computadores desaparecidos da unidade Sesc Presidente Dutra (peça 38) .
9.	Foram realizadas diligências ao Sebrae/Nacional, Sesc/DF e ao Senac/DF, mediante os Ofícios 484, 485 e 486/2017-TCU/SecexPrevidência, respectivamente (peças 43, 44 e 45) . O Sebrae e o Sesc/DF apresentaram as respostas que integram as peças 59 e 64 destes autos, respectivamente. Já a resposta encaminhada pelo Senac/DF consta das peças 68 a 72.
10.	Foi realizada, ainda, a audiência da Sra. Ellen Martins, por meio do Ofício 478/2017-TCU/SecexPrevidência (peça 42) . As razões de justificativa por ela apresentadas compõem a peça 63.
11.	As respostas às diligências acima citadas, bem como as razões de justificativa apresentadas pela Sra. Ellen Martins, foram examinadas pela SecexPrevidência (peça 80, parágrafos 124-129) .
12.	A unidade técnica formulou, ainda, proposta de audiência do Sr. Roberto Simões, Presidente do Conselho Deliberativo Nacional do Sebrae, em razão da aprovação da movimentação definitiva da Sra. Maria Célia Nacfur Sfair Macedo em abril de 2014, o que consolidou a contratação irregular da empregada por parte do Sebrae (peça 80, parágrafo 131) .
13.	A proposta obteve a concordância do titular da Prev/D2 e do Secretário da SecexPrevidência (peças 81-82) .
14.	Mediante Despacho, o Exmo. Sr. Ministro-Relator conheceu da denúncia em tela, uma vez preenchidos os requisitos previstos nos arts. 234 e 235 do RI/TCU, acolheu a proposta de audiência do Sr. Roberto Simões, e restituiu os autos à unidade instrutiva para a promoção das medidas indicadas (peça 83, parágrafos 11, 13-16 e 18) , as quais foram realizadas consoante quadro abaixo:
	Natureza
	Ofício
	Peça
	AR
	Respostas/Razões 

	Oitiva do Senac/DF
	600/2018, de 21/8/2018
	85
	peça 96
	peças 104-106

	Oitiva do Sesi/DF
	603/2018, de 21/8/2018
	86
	peça 92
	peça 99

	Oitiva do Sebrae/Nacional
	604/2018, de 21/8/2018
	87
	peça 94
	peça 100

	Oitiva do Sesc/DN
	607/2018, de 21/8/2018
	88
	peça 98
	peça 93

	Oitiva do Sesc/DF 
	620/2018, de 29/8/2018
	90
	peça 91
	peças 107-110

	Audiência do Sr. Roberto Simões
	609/2018, de 22/8/2018
	89
	peça 95
	peça 101

15.	Complementarmente, com fundamento no art. 157 do RI/TCU, mediante a instrução à peça 116, propôs-se a oitiva dos interessados. A proposta obteve a concordância da unidade (peça 117) .
16.	As oitivas dos interessados foram realizadas, consoante quadro a seguir:
	Natureza
	Ofício
	Peça
	AR
	Respostas

	Oitiva da Sra. Graziela Dias de Oliveira 
	832/2019, de 13/8/2019
8214/2019, de 21/10/2019
	118 
141
	125
 142
	
	Oitiva da Sra. Patrícia Costa Oliveira Santos 
	833/2019, de 13/8/2019
	119
	126
	140

	Oitiva da Sra. Roberta Nacfur Macedo 
	834/2019, de 13/8/2019
	120
	127
	130

	Oitiva da Sra. Maria Célia Nacfur Sfair Macedo
	835/2019, de 13/8/2019
	121
	124
	129

	Oitiva do Sr. José Roberto Sfair Macedo
	836/2019, de 13/8/2019
	122
	123
	128

17.	No Despacho à peça 83, p. 3, o Ministro Relator determinou, ainda, que a unidade técnica, ao elaborar a instrução de mérito, consolidasse todos os fatos tratados no processo em tela, acompanhados das respectivas análises e propostas de encaminhamento.
18.	Analisam-se a seguir as respostas e as razões de justificativa encaminhadas.
EXAME TÉCNICO
Sistema de indicação curricular que altera classificações em processos seletivos, nepotismo cruzado entre dirigentes do sistema 'S', e contratação de parentes e amigos do Presidente da Fecomércio
Senac/DF
Item da oitiva (peça 85) 
a) sobre a regularidade das contratações das Sras. Gildimara Batista Reis Valentim, Graziela Dias de Oliveira e Patrícia Costa Oliveira dos Santos, devendo-se comprovar, mediante documentação idônea, que as referidas empregadas não possuem relação de parentesco com o Sr. Adelmir Santana, presidente da Fecomércio, ou com sua esposa, tampouco com quaisquer dirigentes do Senac/DF, Sesc/DF ou Fecomércio, o que caracterizaria nepotismo cruzado, em consonância com a Súmula Vinculante 13 do Supremo Tribunal Federal.
Resposta encaminhada (peças 104-106) 
19.	O Sr. Adelmir Santana, por seu representante legal, informou que a Sra. Gildimara Batista Reis Valentim não guarda nenhuma relação de parentesco com qualquer membro da Fecomércio-DF, nem com qualquer dirigente do Senac-DF ou do Sesc-DF, e encaminhou o documento de identidade e certidão de casamento da funcionária (peça 104, p. 7-9) . 
20.	Aduziu que o contrato de trabalho celebrado entre a Sra. Gildimara e o Senac-DF foi rescindido em 30/7/2018, consoante termo à peça 104, p. 11.
21.	Em relação à Sra. Graziela Dias de Oliveira, cujos documentos foram encaminhados à peça 104, p. 12-13, o Sr. Adelmir Santana informou que ela foi selecionada no processo seletivo 24/2006 (peça 104, p. 14-58; e peça 105, p. 1-29) , para o cargo de 'assistente administrativo' para a unidade do Senac DF localizada na Ceilândia, e no processo 30/2006 (peça 105, p. 30-49) para ocupar o mesmo cargo de assistente administrativo na unidade da 915 da Asa Norte, tendo sido selecionadas e contratadas as Sras. Graziela Dias de Oliveira e Marize de Souza Braga (peça 104, p. 2) .
22.	Quanto à Sra. Patrícia Costa Oliveira dos Santos, informou que foi contratada em 2008 para o cargo de Técnico em Formação Profissional, mediante prévia aprovação no Processo Seletivo 152/2008 (peça 106, p. 6-50) , no qual também foi selecionada e contratada a Sra. Karem Braga (peça 104, p. 3) .
23.	Complementarmente, esclareceu que as Sras. Graziela Dias de Oliveira e Patrícia Costa Oliveira dos Santos guardam relação de parentesco de terceiro grau, por afinidade, e foram contratadas em 2006 e 2008, respectivamente, para ocupar cargo efetivo, mediante aprovação em processo seletivo, afastando a aplicação, por analogia, da Súmula Vinculante 13 do STF, cuja disciplina se circunscreve à administração pública direta e indireta em qualquer dos poderes da União, dos Estados, do Distrito Federal e dos Municípios (peça 104, p. 3) .
Análise
24.	O Sr. Adelmir Santana informou que a Sra. Gildimara Batista Reis Valentim não guarda nenhuma relação de parentesco com qualquer membro da Fecomércio-DF, nem com qualquer dirigente do Senac-DF ou do Sesc-DF, contudo não informou a relação de parentesco existente entre esta senhora e sua esposa, citadas pelo denunciante como parentes, conforme mencionado no parágrafo 36 da instrução à peça 80. Aduziu que o contrato de trabalho celebrado entre a Sra. Gildimara Batista Reis Valentim e o Senac-DF foi rescindido em 30/7/2018, consoante termo de rescisão (peça 104, p. 10-11) .
25.	O Sr. Adelmir informou, ainda, que a Sra. Graziela Dias de Oliveira foi selecionada no processo seletivo 24/2006 e 30/2006 para o cargo de 'assistente administrativo' para as unidades do Senac-DF, localizadas na Ceilândia e na 915 da Asa Norte, respectivamente, e que a Sra. Patrícia Costa Oliveira dos Santos foi selecionada e contratada mediante o Processo Seletivo 152/2008. 
26.	Inicialmente, releva destacar a subjetividade observada nos mencionados processos seletivos, 24/2006 (peça 104, p. 14-58; e peça 105, p. 1-29) , 30/2006 (peça 105, p. 30-49) , para a seleção de Assistente Administrativo (2º grau completo) , e 152/2008 (peça 106, p. 6-50) , para a seleção de Técnico em Formação Profissional (Graduação em Pedagogia, cursando especialização em administração escolar, consoante anúncio peça 106, p. 21) , conforme se verifica na documentação encaminhada, compreendendo: ficha de solicitação de emprego; roteiro de entrevista; ficha de avaliação de entrevista; relação dos 9 candidatos selecionados, mediante análise de currículo e entrevista; publicação do anúncio no Correio Braziliense, de 19/2/2008, para recrutamento de assistente administrativo e técnico em formação profissional.
27.	Ratificando a tese da subjetividade do processo seletivo em exame, destaca-se a conclusão técnica de aspectos percebidos na entrevista com a Sra. Graziela Dias de Oliveira de que a candidata obteve avaliações baixas referentes à assertividade, iniciativa e dinamismo, e não demonstrou desenvoltura para lidar com clientes e resolver problemas decorrentes de situações inesperadas (peça 104, p. 29) , considerando que outro candidato foi preterido por não apresentar tal habilidade (peça 104, p. 25) . Além disso, há nos autos (peça 104, p. 28) uma candidata com experiência em atendimento ao público, que 'aparentou muita destreza no trato com clientes', e mais qualificação para o emprego.
28.	Ainda na contratação da Sra. Graziela Dias de Oliveira, evidencia-se a contradição entre o pré-requisito para o cargo de que os candidatos deverão portar carteira de habilitação, de acordo com a necessidade descrita na solicitação de pessoal (peça 106, p. 2) , e a informação escrita à mão no roteiro de entrevista de que a candidata: 'não possui carteira de habilitação' (peça 104, p. 49) .
29.	Considerando as atribuições do cargo de Assistente Administrativo (peça 105, p. 47-49) , e as fases descritas no projeto do processo seletivo (peça 105, p. 45) , não resta evidenciado que a seleção da candidata Graziela Dias de Oliveira para o cargo de 'assistente administrativo' do Senac-DF tenha atendido a critérios objetivos previamente definidos.
30.	Quanto ao processo seletivo 152/2008 (peça 106, p. 6-50) , consta no documento de seleção da candidata Patrícia Costa de Oliveira Santos que o processo seletivo teve início em 18/2/2008 e término em 4/3/2018 (peça 106, p. 7) . Ressalta-se que, apenas neste documento, consta o período de realização do Processo Seletivo 152.
31.	Verifica-se que a publicação no Correio Braziliense ocorreu em 19/2/2008 (peça 106, p. 21) , para recrutamento de Técnico com Graduação em Pedagogia, 'cursando especialização em administração escolar', nos exatos termos da formação acadêmica apresentada pela Sra. Patrícia Costa Oliveira Santos em seu Curriculum Vitae (peça 106, p. 33) , sem restar claro, objetivamente, a inclusão ou não, no perfil desejado, de candidato/a mais qualificado/a que já tivesse concluído a mencionada 'especialização em administração escolar'.
32.	Verifica-se, ainda, no anúncio, publicado em 19/2/2008 (peça 106, p. 21) , que constava solicitação no sentido de que fosse enviado até 20/2/2008, ou seja, no dia seguinte, currículo e carta de solicitação de emprego, sem guardar a mínima proporcionalidade com o dito prazo do processo seletivo (18/2/2008 a 4/3/2008) , evidenciando o cumprimento meramente formal de atendimento à obrigatoriedade de tornar público o referido processo seletivo.
33.	Consta nos autos o 'Projeto do Processo Seletivo', sem indicação de data de início e de término, com a descrição das respectivas fases, a saber: primeira fase  elaboração de anúncio; segunda fase  seleção de currículos; terceira fase  entrevista individual (com ampla descrição das competências específicas e estratégicas requeridas) ; e quarta fase  entrevista do cliente interno com os finalistas (peça 106, p. 23) , bem como pormenorizada descrição do cargo (peça 106, p. 25-26) , sem restar minimamente evidenciado que esses pré-requisitos foram avaliados e atendidos na seleção realizada.
34.	Consta, ainda, nos autos que o suposto processo seletivo teve início no dia 18/2/2008, foi tornado público no dia 19/2/2008 para a apresentação de currículo e carta de solicitação de emprego até o dia seguinte (20/2/2008) , e já no dia 21/2/2008, dois dias após a publicação do anúncio no jornal, a Chefe de Gabinete, mediante correio eletrônico, comunicou 'manifestamo-nos favoráveis' à contratação da Sra. Patrícia Costa Oliveira dos Santos, 'com início no dia 10/3/2008' (peça 106, p. 17) , sem nenhuma referência às mencionadas etapas do processo seletivo e às atribuições do cargo, evidenciando o sistema de indicação curricular na contratação.
35.	Destaca-se que a data 10/3/2008, acima indicada, corresponde, efetivamente, à anotação na carteira de trabalho da Sra. Patrícia Costa Oliveira dos Santos (peça 140, p. 8) .
36.	Oportuno mencionar, o item 9.2.3 do Acórdão 2305/2007-TCU-Plenário, de relatoria do Ministro-Substituto Marcos Bemquerer, transcrito na instrução à peça 38 (parágrafo 60) , que enunciou como aumentar a transparência e a objetividade das seleções de candidatos pelas entidades do Sistema S, ainda que com a utilização de instrumentos como provas subjetivas ou discursivas, entrevistas e similares.
37.	Ratificando as evidências da subjetividade dos processos seletivos em exame, o Sr. Adelmir Santana confirmou que as Sras. Graziela Dias de Oliveira e Patrícia Costa Oliveira dos Santos 'guardam relação de parentesco de terceiro grau, por afinidade'. Segundo o denunciante as duas são sobrinhas de sua esposa (peça 104, p. 3) .
38.	Quanto à Sra. Gildimara Batista Reis Valentim, o Sr. Adelmir Santana informou que não guarda nenhuma relação de parentesco com qualquer membro da Fecomércio-DF, nem com qualquer dirigente do Senac-DF ou do Sesc-DF, contudo não informou a relação de parentesco existente entre esta senhora e sua esposa, citadas pelo denunciante como parentes, consoante parágrafo 36 da instrução à peça 80.
39.	Não resta esclarecida a relação de parentesco da Sra. Gildimara Batista Reis Valentim com a esposa do Sr. Adelmir Santana, contudo registra-se que o seu contrato de trabalho foi finalizado em 30/7/2018 (peça 104, p. 10-11) .
40.	Cabe considerar, ainda, que as contratações em exame ocorreram anteriormente à edição da Súmula Vinculante 13 do STF, publicada em 29/8/2008. Contudo releva destacar que o nepotismo já constituía uma situação ilegítima antes da edição da Súmula Vinculante 13 e do Decreto 7.203/2010, por caracterizar descumprimento do princípio da impessoalidade estabelecido no art. 37 da Constituição Federal, tese consagrada pelo STF, bem como pelo seguinte enunciado de jurisprudência do TCU:
	'O nepotismo configura prática ilegítima por afrontar os princípios constitucionais da impessoalidade e da moralidade administrativa, sendo irrelevante, para a configuração da inconstitucionalidade, o fato de a nomeação ocorrer antes ou após a edição da Súmula Vinculante 13, do Supremo Tribunal Federal' (Acórdão 4085/2015-TCU-Primeira Câmara, de relatoria do Ministro Augusto Sherman) .
41.	Evidenciada a ausência de comprovação acerca da objetividade dos processos seletivos mencionados, bem como a relação de parentesco de terceiro grau, por afinidade, com o Sr. Adelmir Santana, abarcada pela Súmula Vinculante 13 do STF, em virtude do descumprimento dos princípios constitucionais da moralidade e impessoalidade, estabelecidos no art. 37, caput, da Constituição Federal, ratificam-se as conclusões e a proposta da unidade técnica nos parágrafos 36-39 da instrução à peça 80, propondo, determinar ao Senac/DF, com fundamento no art. 4º, inciso I, da Resolução-TCU 315, de 22/4/2020, que, no prazo de sessenta dias, demita de seu quadro de pessoal, as empregadas abaixo, em virtude do descumprimento dos princípios da moralidade e impessoalidade, estabelecidos no art. 37, caput, da Constituição Federal, quando de suas contratações:
 Graziela Dias de Oliveira (CPF XXX.869.581-XX) ; e
 Patrícia Costa Oliveira Santos (CPF XXX.138.671-XX) .
42.	Tal determinação está em consonância com o art. 2º da Resolução-TCU 315/2020, que a considera de natureza mandamental, que imponha ao destinatário a adoção, em prazo fixado, de providências concretas e imediatas com a finalidade de prevenir, corrigir irregularidade, remover seus efeitos ou abster-se de executar atos irregulares.
43.	Do mesmo modo, propugna-se pelo não envio da proposta de determinação para oportunização dos comentários do gestor (art. 14 da Resolução-TCU 315/2020) , uma vez que essa providência pode ser dispensada se as circunstâncias do processo permitirem antecipar a possível proposta de encaminhamento. No caso concreto, dadas todas as medidas saneadoras e notificações até agora adotadas nesse processo, pressupõe-se o pleno conhecimento dos gestores do que está sendo apurado e as possíveis conclusões deste TCU para o deslinde da questão.
Sra. Graziela Dias de Oliveira (CPF XXX.869.581-XX) 
Item da oitiva (peças 118 e 141) 
com fundamento no art. 157, do Regimento Interno do TCU, se pronuncie acerca da regularidade de sua contratação, devendo comprovar, mediante documentação idônea, que não possui relação de parentesco com o Sr. Adelmir Santana, presidente da Fecomércio, ou com sua esposa, tampouco com quaisquer dirigentes do Senac/DF, Sesc/DF ou Fecomércio, e que sua contratação está em consonância com a Súmula Vinculante 13 do Supremo Tribunal Federal e com os princípios da Administração Pública insculpidos no Art. 37 da CF/88.
Resposta encaminhada
44.	Inicialmente, a oitiva foi realizada por meio do Ofício 832/2019, de 13/8/2019 (peça 118) , devolvido por desconhecimento do destinatário, conforme AR (peça 125) . Posteriormente, foi realizada nova oitiva mediante o Ofício 8214/2019, de 21/10/2019 (peça 141) , consoante AR à peça 142, contudo a Sra. Graziela Dias de Oliveira permaneceu silente.
Sra. Patrícia Costa Oliveira Santos (CPF XXX.138.671-XX) 
Item da oitiva (peça 119) 
com fundamento no art. 157, do Regimento Interno do TCU, se pronuncie acerca da regularidade de sua contratação, devendo comprovar, mediante documentação idônea, que não possui relação de parentesco com o Sr. Adelmir Santana, presidente da Fecomércio, ou com sua esposa, tampouco com quaisquer dirigentes do Senac/DF, Sesc/DF ou Fecomércio, e que sua contratação está em consonância com a Súmula Vinculante 13 do Supremo Tribunal Federal e com os princípios da Administração Pública insculpidos no Art. 37 da CF/88.
Resposta encaminhada (peça 140) 
45.	Inicialmente, a Sra. Patrícia Costa Oliveira Santos ressaltou a personalidade jurídica de direito privado do Senac, sua criação por meio do Decreto-Lei 8.621/1946 e do Decreto 61.843/1967, sua finalidade, e o patrocínio das empresas abrangidas pela Confederação Nacional do Comércio.
46.	Acrescentou que as normas de criação do Senac foram recepcionadas pela Constituição Federal, sendo subordinada apenas ao controle finalístico do TCU quanto à aplicação dos recursos financeiros recebidos. Reforçou a autonomia administrativa da unidade, a autogestão dos recursos financeiros, o estabelecimento de prioridades e áreas de atuação, a definição do seu quadro de cargos e salários, bem como a contratação e a gestão dos seus empregados. (peça 140, p. 2) .
47.	Relatou que o Ministério Público do Trabalho (MPT) ajuizou Ação Civil Pública, sob o nº 116600-04.2008.5.10.0008, no sentido de compelir a instituição à observância de processo seletivo em suas contratações de pessoal, com a realização de provas de caráter objetivo, com questões sobre conhecimentos teóricos e práticos, pertinentes ao cargo a ser ocupado, e vedação à seleção por meio de entrevistas, testes psicológicos, dinâmicas de grupo e análise curricular, além da promoção vertical.
48.	Informou que, em primeira instância, foram julgados improcedentes todos os pedidos formulados pelo MPT, em virtude da não aplicabilidade ao Senac/DF da regra prevista no art. 37, inciso II, da Constituição Federal, bem como de nenhuma forma de processo seletivo semelhante por falta de previsão legal. Em julgamento de recurso ordinário, o TRT da 10ª Região reformulou a sentença, contudo o Tribunal Superior do Trabalho deu provimento ao recurso de revista interposto pelo Senac/DF, restabelecendo a sentença que julgou improcedentes todos os pedidos formulados pelo MPT (peça 140, p. 2-3) .
49.	Informou, ainda, que o MPT interpôs recurso extraordinário, e foi negado seguimento com base no julgamento do RE 789.874 pelo Supremo Tribunal Federal (STF) , e que da ação ajuizada pelo MPT, o Senac/DF resultou expressamente dispensado de realizar qualquer espécie de processo seletivo para a contratação de empregado (peça 140, p. 3) .
50.	Acrescentou que, apesar de dispensado, o Senac/DF já realizava, antes de 2009, procedimento simplificado de seleção, com publicação do edital em jornais de ampla circulação no Distrito Federal, compreendendo entrevistas, dinâmicas de grupo, questionários, e, a partir dessa avaliação, realizava as contratações de empregados. Afirmou enviar, em anexo, cópia de algumas seleções realizadas na época, contudo não foram anexadas, conforme se verifica na peça 140. Aduziu não ser possível enviar de todas as seleções, uma vez que esses documentos foram anexados na comentada ação civil pública (peça 140, p. 3-4) .
51.	Aduziu, ainda, que, desde 2009, o Senac/DF vem aperfeiçoando, progressivamente, o sistema de seleção de empregados, mediante divulgação dos editais, no sítio da entidade, com indicação precisa do cargo, salário, número de vagas, requisitos de acesso, forma de avaliação, etc.
52.	Informou que, nos últimos anos, todos os empregados, sem exceção, foram contratados pelo Senac/DF mediante prévia aprovação em processo seletivo, salvo as contratações de servidores para ocupar cargo em comissão, de livre nomeação e exoneração, e, excepcionalmente, os contratos temporários, ou por prazo determinado, com publicação de edital e avaliação curricular.
53.	Ressaltou que, com o objetivo de evitar a prática de nepotismo na entidade, no momento da contratação, os empregados declaram, por escrito, não ser parente de empregado do Senac/DF ou Sesc/DF.
54.	Reafirmou que, apesar de dispensado por força de decisão judicial, o Senac/DF realiza todas as suas contratações ordinárias de empregado, mediante prévia aprovação em processo seletivo, dotado de parâmetros objetivos, salvo as de caráter emergencial, envolvendo cargos em comissão.
55.	Informou que foi aprovada no processo seletivo vigente, e em 6/3/2008 foi contratada para o cargo efetivo de 'Técnico em Formação Profissional', e a partir de 1/4/2008 passou a exercer o cargo em comissão de 'Assessora do Presidente do Conselho Regional'. Em 12/8/2008, ocupou o cargo em comissão de 'Gerente do Núcleo de Desenvolvimento e Pesquisa (NPD) ', e a partir de 25/4/2013, passou a exercer o cargo em comissão de 'Gerente do Centro e Educação Profissional (CEP/Sobradinho) . Exerceu de 2/9/2013 a 23/3/2016 o cargo em comissão de 'Gerente do Centro de Educação Profissional (CEP/Jessé Freire) '. Desde 23/3/2016 exerce o cargo em comissão de 'Gerente do Centro de Educação Profissional (CEP/Sobradinho) '.
56.	Destacou que foi empregada do Serviço Social da Indústria (Sesi/DF) , consoante cópia da carteira de trabalho à peça 140, p. 8, e após aprovação no processo seletivo de sua área de formação profissional, Pedagogia, foi contratada pelo Senac/DF em 10/3/2008 como técnica em formação profissional (peça 140, p. 5) .
57.	A peticionante afirmou que foi aprovada e selecionada em processo seletivo, e por essa razão não prevalece a alegação de nepotismo. Destaca que não guarda qualquer relação de parentesco com o atual Presidente do Conselho Regional do Senac/DF, Sr. Francisco Maia Farias, empossado em 6/2/2019, consoante documentação (peça 140, p. 9-14) .
58.	Concluiu, reafirmando que, por força de decisão judicial transitada em julgado, proferida em sede de Ação Civil Pública ajuizada pelo MPT, o Senac/DF não tem obrigação de realizar concurso público destinado a seleção prévia de empregados. Mesmo sendo dispensado, o Senac/DF realizou processo seletivo simplificado para a sua contratação.
59.	Requereu o arquivamento da denúncia, alegando a inexistência de nepotismo uma vez que não guarda qualquer parentesco com o Presidente do Senac/DF, Sr. Francisco Maia Farias, e por ocupar cargo em comissão de Gerente do Centro de Educação Profissional do Senac Sobradinho.
60.	Afirmou que corrobora e adota as informações prestadas pelo Senac/DF, bem como os documentos anexados, permanecendo a disposição para prestar esclarecimentos, juntar documentos e elucidar eventuais questionamentos (peça 140, p. 6) .
Análise
61.	Inicialmente, releva destacar que se reputa equivocado o entendimento da peticionante, com base no posicionamento do Tribunal Superior do Trabalho na Ação Civil Pública 116600-04.2008.5.10.0008, de que a entidade está dispensada da necessidade de realizar qualquer espécie de processo seletivo para a contratação de pessoal.
62.	Conforme já tratado nestes autos, no julgamento do RE 789.874, publicado em 19/11/2014, o Supremo Tribunal Federal (STF) , deliberou pela não submissão dos serviços sociais autônomos à exigência de realização de concurso público nos moldes do art. 37, inciso II, da Constituição Federal para contratação de pessoal. Entretanto, extrai-se dos votos que a não obrigatoriedade de realização de concurso público não exime as entidades do Sistema S de manter um padrão de objetividade e eficiência na contratação e nos gastos de seu pessoal, sendo de extrema importância que haja estatutos e critérios na seleção de pessoal. Essa exigência constitui requisito de legitimidade da aplicação dos recursos que essas entidades arrecadam para a manutenção de sua finalidade social (peça 10, parágrafos 21-23, p. 3-5; peça 80, parágrafos 31-32) .
63.	Essa deliberação do STF ressalta a necessidade de objetividade, eficiência, e o uso de critérios na contratação de pessoal pelas entidades do Sistema S, demonstrando estar incorreto o entendimento da peticionante de que o Senac/DF está dispensado da necessidade de realizar qualquer espécie de processo seletivo para a contratação de seu pessoal.
64.	Igualmente, não se confirma a alegação da peticionante de que o procedimento simplificado de seleção adotado pelo Senac/DF, com publicação do edital em jornais de ampla circulação no Distrito Federal, compreendendo entrevistas, dinâmicas de grupo, questionários, observou, minimamente, um padrão de objetividade e critérios previamente estabelecidos para a seleção de pessoal, em especial no Processo Seletivo 152/2008, do qual resultou sua contratação para o cargo efetivo de 'Técnico em Formação Profissional', consoante documentação anexada aos autos pelo Senac/DF (peça 106, p. 6-50) , e análise nos parágrafos 24-41 desta instrução.
65.	A peticionante relatou sua trajetória no Senac/DF a partir de sua contratação, em 10/3/2008 (peça 140, p. 5) , ocupando diversos cargos em comissão, contudo não logra demonstrar a regularidade de sua contratação para o cargo efetivo.
66.	A Sra. Patrícia Costa Oliveira dos Santos afirmou que não guarda qualquer relação de parentesco com o Presidente do Conselho Regional do Senac/DF, à época, Sr. Francisco Maia Farias, empossado em 6/2/2019, contudo não respondeu à oitiva, comprovando, mediante documentação idônea, que não possui relação de parentesco com o Sr. Adelmir Santana, presidente da Fecomércio, ou com sua esposa, tampouco com quaisquer dirigentes do Senac/DF, Sesc/DF ou Fecomércio, à época de sua contratação.
67.	Consta nos autos, afirmação do Sr. Adelmir Santana, por seu representante jurídico, que a Sra. Patrícia Costa Oliveira dos Santos guarda relação de parentesco de terceiro grau, por afinidade (peça 104, p. 3) . Segundo o denunciante a Sra. Patrícia é sobrinha de sua esposa.
68.	Consoante relatado no parágrafo 40 da presente instrução, o nepotismo caracteriza descumprimento do princípio da impessoalidade estabelecido no art. 37 da Constituição Federal, tese consagrada pelo STF, bem como no enunciado de jurisprudência do TCU no Acórdão 4085/2015-TCU-Primeira Câmara, de relatoria do Ministro Augusto Sherman.
69.	Ante o exposto, a Sra. Patrícia Costa Oliveira dos Santos não logrou comprovar a regularidade de sua contratação, e que não possui relação de parentesco com o Sr. Adelmir Santana, presidente da Fecomércio, ou com sua esposa, tampouco com quaisquer dirigentes do Senac/DF, Sesc/DF ou Fecomércio, e que sua contratação está em consonância com a Súmula Vinculante 13 do Supremo Tribunal Federal e com os princípios da Administração Pública insculpidos no art. 37 da Constituição Federal. Ratifica-se a proposta de encaminhamento do parágrafo 41 acima.
Sesi/DF
Item da Oitiva (peça 86) 
a) sobre a contratação, em 2004, da Sra. Roberta Nacfur Macedo, filha do Sr. José Roberto, Diretor Regional do Sesc/DF, para o cargo de psicóloga, o que configura nepotismo cruzado, em ofensa aos princípios insculpidos no art. 37 da Constituição Federal, especialmente ao princípio da moralidade.
Resposta encaminhada (peça 99) 
70.	Em resposta, o representante do dirigente do Sesi/DF, inicialmente, ressaltou que Roberta Nacfur Macedo era, à época, licenciada em psicologia pelo CEUB (1996) , graduada em Psicologia (CEUB 1997) , especialista em teoria psicanalista (UNB) , e mestranda em psicologia (UNB) .
71.	Informou que, após consultar o departamento pessoal da entidade e a pasta funcional da empregada, a documentação evidencia que sua contratação obedeceu aos princípios constitucionais que norteiam o funcionamento do Sesi/DF, não se configurando hipótese de nepotismo cruzado, consoante os seguintes documentos que compõem a pasta funcional da empregada (peça 99, p. 2-3) :
	a) solicitação da Empresa Brasileira de Correios, de 13/4/2004, para contratação de psicóloga para atender o ambulatório do Edifício Telex (p. 9) ;
	b) curriculum vitae da candidata evidenciando sua extensa qualificação profissional, incluindo atividade de docência na Universidade de Brasília (UNB) , e mestrado naquela mesma universidade (p. 11-12) ;
	c) ficha de processo seletivo, de 26/7/2004, evidenciando que a candidata foi submetida a entrevista formal, bem como teve seu curriculum avaliado pelo gestor (p. 13) ; 
	d) autorização de contratação, de 28/7/2004, para o atendimento da necessidade junto aos correios (p. 10) ;
	e) memo 63, de 15/7/2004, encaminhando a empregada para início de suas atividades a partir dessa data (p. 14) ;
	f) contrato de trabalho e termos aditivos (p. 15-16) .
72.	Ressaltou que, à época, não havia jurisprudência firmada no sentido de que as entidades do Sistema S seriam obrigadas a utilizar processo seletivo, ou qualquer critério específico de seleção, o que, aliás, somente foi objeto de exame e determinação pelo Supremo Tribunal Federal em 2008, por meio do Recurso Extraordinário 789.874, segundo o qual os serviços sociais autônomos integrantes do Sistema 'S' não estão submetidos à exigência de concurso público para a contratação de pessoal, nos moldes do art. 37, II, da Constituição Federal (peça 99, p. 4) .
73.	Acrescentou que a entidade apenas mostrou interesse na contratação de profissional de psicologia após manifestação dessa necessidade por um de seus clientes (Correios) , que deflagrou a seleção da candidata, ocorrida por critérios exclusivamente técnicos. Afirmou que, em seguida, a entidade considerou a qualificação profissional da Sra. Roberta Nacfur Macedo, bem como a existência de processo seletivo com critérios objetivos e transparentes.
74.	Ressaltou que, tanto nos presentes autos quanto nos arquivos do Sesi/DF não consta ter havido por parte do Senac/DF contratação de indivíduo com grau de parentesco com dirigente do Sesi/DF, e que, não havendo essa designação recíproca, não há que se falar de nepotismo cruzado.
75.	Citou o entendimento jurisprudencial do Tribunal de Justiça do Rio Grande do Sul, no Agravo de Instrumento 70048791859, acerca de suposto nepotismo cruzado, não demonstrado, de designações recíprocas nas nomeações de filhos de vereadores para cargos em comissão de empresa pública municipal.
76.	Trouxe uma reclamação no STF, cujo pedido de liminar foi indeferido, contra ato da Prefeitura de São Bernardo do Campo/SP, da nomeação de irmão de vereador para o cargo de Assistente Técnico de Programação Tributária da Prefeitura. Não havendo referência à existência de nomeações recíprocas entre as autoridades envolvidas, não restou caracterizado o nepotismo cruzado, vedado pela Súmula Vinculante 13 (peça 99, p. 5-6) .
77.	Transcreveu, ainda, ementa da Ação Civil Pública do Tribunal de Justiça do Mato Grosso do Sul, contrária à contratação de filha de vereador para cargo em comissão no município de Bandeirantes/MS, contudo não restou demonstrado o nepotismo cruzado alegado, pela ausência de relação de parentesco entre a apelada e a autoridade que a nomeou (peça 99, p. 6-7) .
78.	Aduziu que o fato de a Sra. Roberta Nacfur Macedo ser parente do Diretor Regional do Sesc não configura nepotismo cruzado, nem ofensa a qualquer princípio constitucional. O fato de existir determinado 'grau de parentesco' não pode ser objeto de uma análise superficial para se concluir que existe uma contratação imoral, pessoal ou ineficiente (peça 99, p. 7) .
79.	Entende que, cotejando o pedido feito pelos Correios com a necessidade do Sesi/DF, à época, com a qualificação de Roberta, tem-se como acertada a decisão da contratação pela entidade, excluindo qualquer tese de beneficiamento decorrente do parentesco. Acrescentou que ocorreu a desconsideração do parentesco e a valoração da qualificação da profissional como forma de selecionar uma contratação vantajosa para os Correios e, por consequência, para o Sesi/DF (peça 99, p. 7) .
80.	Concluiu que, demonstrada a demanda precedente e a necessidade da contratação, entende excluído o casuísmo inerente à hipótese de nepotismo, pois a contratação decorreu da solicitação de cliente da entidade. Igualmente, consoante doutrina aplicável, afirmou que não há elementos suficientes a caracterizar o nepotismo cruzado, nem qualquer ato ofensivo aos princípios insculpidos no art. 37 da Constituição Federal (peça 99, p. 9) .
Análise
81.	Inicialmente, releva destacar que se analisam nos presentes autos possíveis irregularidades decorrentes da existência de um sistema de indicação curricular que escolhe quem será chamado a trabalhar, a exemplo da contratação das Sras. Maria Célia Nacfur Macedo, Carolina Nacfur Macedo e Roberta Nacfur Macedo, esposa e filhas do Sr. José Roberto Sfair Macedo (Diretor Regional do Sesc/DF) , para trabalharem no Sebrae e no Serviço Social da Indústria (Sesi/DF) , respectivamente. Com relação à Sra. Carolina Nacfur Macedo, o Sesi/DF informou, em 22/11/2016, que a mesma 'não se encontra atualmente empregada nesta entidade' (peça 25, p. 1) .
82.	Analisa-se no presente item a contratação da Sra. Roberta Nacfur Macedo para trabalhar no Serviço Social da Indústria (Sesi/DF) .
83.	As informações e a documentação encaminhadas não confirmam as alegações do responsável de que a documentação comprova que a contratação da Sra. Roberta Nacfur Macedo 'obedeceu aos princípios constitucionais que norteiam o funcionamento do Sesi/DF, não se configurando hipótese de nepotismo cruzado'. A mencionada documentação evidencia a subjetividade do suposto processo seletivo - 2004, bem como a existência de um sistema de indicação curricular que escolheu a candidata para trabalhar, conforme se verifica na ficha de entrevista de 26/7/2004 (peça 99, p. 13) , quando a Sra. Roberta Nacfur Macedo já se encontrava contratada desde 15/7/2004, consoante contrato de trabalho (peça 99, p. 15-16) .	
84.	Da mesma forma, não se observam as afirmações do responsável de que a contratação em exame tenha obedecido a critérios exclusivamente técnicos, objetivos e transparentes. Pelo contrário, pode-se afirmar que não resta minimamente evidenciada a existência de processo seletivo transparente, com critérios objetivos de avaliação previamente enunciados, constando apenas a ficha de entrevista formal, de 26/7/2004 (peça 99, p. 13) , posterior à contratação (peça 99, p. 15-16) .
85.	Igualmente, não prospera a alegação do representante de que não havia, à época, jurisprudência firmada obrigando as entidades do Sistema 'S' a utilizar processo seletivo, ou qualquer critério específico de seleção, e que a matéria foi objeto de exame pelo STF apenas em 2008, mediante o julgamento do Recurso Extraordinário 789.874, que reconheceu que os serviços sociais autônomos integrantes do Sistema 'S' não se submetem à exigência de concurso público para a contratação de pessoal. Conforme já tratado na presente instrução (parágrafos 62-63) , no julgamento do RE 789.874, publicado em 17/9/2014, o STF, deliberou pela não submissão dos serviços sociais autônomos à exigência de realização de concurso público nos moldes do art. 37, inciso II, da Constituição Federal para contratação de pessoal.
86.	Destaca-se, ainda, a manifestação do STF, por meio do RE 579951, que a vedação do nepotismo não exige a edição de lei formal para coibir essa prática, e decorre diretamente dos princípios contidos no caput do art. 37 da Constituição federal, consoante análise realizada na instrução à peça 38.
87.	Quanto à alegação de que não havia, à época, jurisprudência firmada obrigando as entidades do Sistema 'S' a utilizar processo seletivo, ou qualquer critério específico de seleção, ressalta-se que a não obrigatoriedade de realização de concurso público, de que trata o art. 37, inciso II, da Constituição Federal, não exime as entidades do Sistema 'S' de manter um padrão de objetividade e eficiência na contratação e nos gastos de seu pessoal. Essa exigência constitui requisito de legitimidade da aplicação dos recursos que essas entidades arrecadam para a manutenção de sua finalidade social. Nesse sentido, diversos são os julgados do Tribunal acerca da obrigatoriedade de contratação de pessoal mediante processo seletivo, ainda que simplificados, desde que observados os princípios constitucionais da legalidade, da publicidade, da moralidade, da impessoalidade, da finalidade e da isonomia, consoante as determinações a seguir, entre outras:
	a) Acórdão 2371/2003-TCU-Primeira Câmara, de relatoria do Ministro-Substituto Lincoln Magalhães da Rocha (Relatório de Auditoria realizada no Sesi/RS) , no subitem 9.5.19, que o Sesi/RS realizasse as provas de seleção no processo de recrutamento de pessoal na entidade, cumprindo o mencionado no art. 60, caput, do Regulamento do Serviço Social do SESI- Decreto 57.375 de 02/12/1965, bem como o apontado em jurisprudência desta Corte que consta do Acórdão 629/2001-TCU-Segunda Câmara, na Ata 40/01 (DOU 12/11/2001) ;
	b) Acórdão 1120/2003-TCU-Segunda Câmara, de relatoria do Ministro-Substituto Lincoln Magalhães da Rocha (Prestação de Contas do Sesc/NA, exercício 2000) , no subitem 9.5.2, que, em obediência aos princípios da impessoalidade, finalidade, isonomia, igualdade e moralidade, confira total publicidade a processos seletivos destinados à contratação de servidores;
	c) Acórdão 2842/2003-TCU-Primeira Câmara, de relatoria do Ministro-Substituto Lincoln Magalhães da Rocha, (Prestação de Contas Simplificada do Centro de Tecnologia da Indústria Química e Têxtil - Cetiqt/Senai, Exercício de 2000) , no subitem 9.3.2, ao Conselho Nacional do Senai, para estabelecer diretrizes gerais obrigando as administrações regionais a realizarem processo seletivo com ampla publicidade sempre que necessária a contratação de pessoal, conforme determina o artigo 42 do Regimento do Senai, aprovado pelo Decreto 494/1962;
	d) Acórdão 629/2001-TCU-Segunda Câmara, de relatoria do Ministro Valmir Campelo, (Prestação de Contas do Senac/MT) , exercício de 1997, para que a entidade retificasse seu Regulamento de Pessoal de maneira que não conste no art. 15 a possibilidade de recrutamento interno, por contrariar os princípios constitucionais da moralidade, da isonomia e da publicidade; 
	e) Acórdão 3068/2003-TCU-Primeira Câmara, de relatoria do Ministro-Substituto Lincoln Magalhães da Rocha, (Prestação de Contas Simplificada do Sebrae/PR) , exercício de 2000, no subitem 9.3.1, para que a entidade adote as providências necessárias quanto ao recrutamento e a seleção de pessoal, no sentido de que não seja permitida a realização de procedimento seletivo interno, de modo que o processo seletivo seja aberto a todos os potenciais interessados, observados os princípios da igualdade, impessoalidade e publicidade;
	f) Acórdão 1427/2003-TCU-Segunda Câmara, de relatoria do Ministro-Substituto Lincoln Magalhães da Rocha, (Prestação de Contas Simplificada do Sesi/GO) , exercício de 2000, no subitem 9.2, para que o Serviço Social da Indústria/Departamento do Estado de Goiás (Sesi/GO) , nos termos da Lei 8.443/1992, art. 18, passe a prover seus cargos mediante processo seletivo composto por provas de habilitação ou de seleção, nos termos do regulamento próprio, art. 60.
88.	Releva mencionar que a jurisprudência trazida pelo responsável, nos parágrafos 75-77 da presente instrução, não incluiu nenhuma decisão do Tribunal. O responsável apresentou posicionamentos da jurisprudência, sobre o tema nepotismo cruzado, para afirmar que não consta por parte do Senac/DF contratação de indivíduo com grau de parentesco com dirigente do Sesi/DF, e que não havendo designação recíproca não há que se falar em nepotismo cruzado. Ao contrário do afirmado, resta amplamente evidenciado nos presentes autos a ausência de subjetividade na seleção de pessoal, evidenciada na falta de critérios objetivos previamente estabelecidos, valendo a indicação curricular entre dirigentes do sistema comércio com o sistema indústria, a exemplo da contratação da esposa e filhas do então Diretor Regional do Sesc/DF, para trabalharem no Sebrae e no Sesi/DF, descumprindo a jurisprudência do TCU, exemplificada no parágrafo acima, referente à seleção e contratação de pessoal pelas entidades do Sistema 'S', bem como aos princípios da moralidade e da impessoalidade estabelecidos no art. 37, caput, da Constituição Federal.
89.	O responsável aduziu que a seleção da Sra. Roberta somente foi iniciada após a solicitação da Empresa Brasileira de Correios e Telégrafos - um dos clientes do Sesi-DF - para atender o ambulatório do Edifício Telex (peça 99, p 2 e 5) . 
90.	Ao final, defendeu que a contratação se deveu ao pedido dos Correios, à necessidade do Sesi/DF, à época, e à qualificação da Sra. Roberta, e alegou a desconsideração do parentesco e a valoração da qualificação da profissional como forma de selecionar uma contratação vantajosa para os Correios e, por consequência, para o Sesi/DF. O fato de a contratação ter decorrido da necessidade e solicitação de cliente da entidade, conforme afirmado, não caracteriza por si a desconsideração do parentesco, e o cumprimento dos princípios constitucionais insculpidos no art. 37, caput, da Constituição Federal (peça 99, p. 7) .
91.	Dessa forma, ratifica-se a análise, conclusão e proposta da unidade técnica, sobre a contratação em análise, à peça 38, parágrafos 50 a 62 (item II.3.1) , ante as evidências de que a contratação decorreu, basicamente, da avaliação curricular da candidata, caracterizada pela predominância da subjetividade na avaliação, sem que tenha sido comprovada a adoção de critérios objetivos e transparentes de seleção, contrariando a jurisprudência firmada pelo TCU e os princípios contidos no caput do art. 37 da Constituição Federal.
92.	Ante o exposto, propõe-se determinar ao Sesi/DF, com fundamento no art. 4º, inciso I, da Resolução-TCU 315, de 22/4/2020, que, no prazo de sessenta dias, demita a empregada Sra. Roberta Nacfur Macedo (CPF XXX.380.901-XX) de seu quadro de pessoal, em virtude do descumprimento dos princípios da moralidade e impessoalidade, estabelecidos no caput do art. 37 da Constituição Federal, quando de sua contratação.
93.	Tal determinação está em consonância com o art. 2º da Resolução-TCU 315/2020, que a considera de natureza mandamental, que impõe ao destinatário a adoção, em prazo fixado, de providências concretas e imediatas com a finalidade de prevenir, corrigir irregularidade, remover seus efeitos ou abster-se de executar atos irregulares.
94.	Do mesmo modo, propugna-se pelo não envio da proposta de determinação para oportunização dos comentários do gestor (art. 14 da Resolução-TCU 315/2020) , uma vez que essa providência pode ser dispensada se as circunstâncias do processo permitirem antecipar a possível proposta de encaminhamento. No caso concreto, dadas todas as medidas saneadoras e notificações até agora adotadas nesse processo, pressupõe-se o pleno conhecimento dos gestores do que está sendo apurado e as possíveis conclusões deste TCU para o deslinde da questão.
Sra. Roberta Nacfur Macedo (CPF XXX.380.901-XX) 
Item da Oitiva (peça 120) 
	'... se pronuncie acerca de sua contratação, ocorrida em 2004, para o cargo de psicóloga, e que o contrato de trabalho celebrado à data estava em consonância com a Súmula Vinculante 13 do Supremo Tribunal Federal e com os princípios da Administração Pública insculpidos no Art. 37 da CF/88.'
Resposta encaminhada (peça 130) 
95.	A Sra. Roberta Nacfur Macedo esclareceu que é formada em Psicologia (1996) , com curso de especialização em teoria Psicanalítica e Mestrado (stricto sensu) em Psicologia. Em 2002 encaminhou seu curriculum vitae (CV) ao Serviço Social da Indústria (Sesi) , Departamento Regional do Distrito Federal. Em abril de 2004, o Sesi/DF abriu processo seletivo para a contratação de psicóloga para atender funcionários da Empresa de Correios e Telégrafos (ECT) , no ambulatório do Edifício Telex.
96.	Informou que seu CV foi selecionado e avaliado, tendo se submetido a entrevista onde diversos aspectos foram considerados. Aduziu que, dada a sua formação, incluindo especialização e Mestrado, e experiência no atendimento psicoterápico, desde 1997, foi contratada para o cargo de Psicóloga, sob o regime celetista.
97.	Acrescentou que, por meio de correspondência enviada ao Tribunal em 22/11/2016, o Sesi/DF informou os procedimentos obedecidos em sua contratação, e que os mesmos estavam de acordo com as normas da instituição, vigentes à época, relacionadas à contratação de seus empregados. Entende que sua contratação pelo Sesi/DF não constituiu afronta ao art. 37 da Constituição Federal, nem ao disposto na Súmula Vinculante de nº 13 do STF.
98.	Ressaltou que, embora a Súmula Vinculante nº 13 trate exclusivamente de nomeação para cargos públicos de parentes no âmbito das três esferas da Administração Pública, sua contratação por meio de processo seletivo, ao qual foi submetida, não desrespeita o conteúdo da referida Súmula.
99.	Aduziu que o então Ministro do STF, Joaquim Barbosa, em relatoria sobre nepotismo cruzado, entendeu que nomeação de parente, por meio de processo seletivo, é ato formalmente lícito, desde que não contrarie o interesse público, ou constitua uma troca de favores entre membros das instituições que integram as três esferas da Administração Pública.
100.	Declarou que sua contratação pelo Sesi/DF não se constituiu numa troca de favores e/ou de designações recíprocas entre instituições e que não tem qualquer parentesco com as autoridades nomeantes do Sesi, e não houve qualquer tipo de interferência no seu processo seletivo.
101.	Agradeceu o direito de defesa e do contraditório, e ressaltou os seguintes normativos legais, que, entende, reforçam a normalidade de sua contratação, ocorrida em 2004:
' o Sesi é um serviço social autônomo, com personalidade jurídica de direito privado, nos termos da lei civil, foi criado pelo Decreto-Lei 9.403, de 25/7/1946, e regulamentado pelo Decreto 57.375, de 2/12/1965, com autonomia administrativa e financeira, nos termos do seu Regulamento;
 o art. 60 do Decreto que aprovou o Regulamento do Sesi dispõe que o exercício de quaisquer empregos ou funções no Serviço Social da Indústria dependerá de provas de habilitação ou de seleção, reguladas em ato próprio;
 o art. 62 do Regulamento do Sesi estabelece que 'os servidores do Sesi, qualificados, perante este, estão sujeitos à legislação do trabalho e da previdência social, considerando-se o Serviço Social da Indústria, na sua qualidade de entidade de direito privado, como empresa empregadora, reconhecida a autonomia dos órgãos regionais quanto à feitura, composição e peculiaridade de seus quadros empregatícios, nos termos do artigo 37, parágrafo único'.
Análise
102.	Após relatar sua formação acadêmica, a Sra. Roberta Nacfur Macedo informou que seu Curriculum Vitae foi selecionado e avaliado. Citou a correspondência enviada pelo Sesi/DF, em 22/11/2016, à Secretaria de Controle Externo da Previdência, do Trabalho e da Assistência Social (peça 25) , na qual foram encaminhados os documentos referentes à sua contratação.
103.	A Sra. Roberta alegou que os procedimentos obedecidos em sua contratação estavam de acordo com as normas da instituição, vigentes à época, com o art. 37 da Constituição Federal, e com a Súmula Vinculante de nº 13 do STF. Entretanto, releva destacar a manifestação do STF, por meio do RE 579951, que a vedação de nepotismo decorre diretamente dos princípios contidos no caput do art. 37 da Constituição federal, consoante análise realizada na instrução à peça 38.
104.	Conforme relatado no parágrafo 83 da presente instrução, a documentação encaminhada evidencia a subjetividade do suposto processo seletivo - 2004, caracterizado apenas pela ficha de entrevista, de 26/7/2004 (peça 99, p. 13) , quando a Sra. Roberta Nacfur Macedo já se encontrava contratada desde o dia 15/7/2004, conforme demonstram o Memo 63, de encaminhamento para início de suas atividades a partir dessa data, e contrato de trabalho (peça 99, p. 14-16) .	
105.	Corroborando a análise realizada na instrução à peça 38 (parágrafo 51) , verifica-se que a contratação decorreu, basicamente, de avaliação curricular da candidata. Essa forma de seleção se caracteriza pela predominância da subjetividade na avaliação, contrariando os princípios contidos no caput do art. 37 da Constituição federal.
106.	Em sua defesa, a Sra. Roberta citou, ainda, o então Ministro do STF que, em relatoria sobre nepotismo cruzado, entendeu que nomeação de parente, por meio de processo seletivo, é ato formalmente lícito, desde que não contrarie o interesse público, ou constitua uma troca de favores entre membros das instituições que integram as três esferas da Administração Pública. Contudo, a posição citada do então Ministro do STF refere-se ao ato de nomeação decorrente de processo seletivo, e não a contratação decorrente de avaliação curricular subjetiva, com afronta os princípios constitucionais do art. 37, caput.
107.	Declarou que sua contratação pelo Sesi/DF não se constituiu numa troca de favores e ou de designações recíprocas entre instituições, que não tem qualquer parentesco com as autoridades nomeantes do Sesi; e que não houve qualquer tipo de interferência no seu processo seletivo. A esse respeito, ressalta-se que tratam os presentes autos, entre outros, da contratação das Sras. Maria Célia Nacfur Macedo, Carolina Nacfur Macedo e Roberta Nacfur Macedo, esposa e filhas do Sr. José Roberto Sfair Macedo (então Diretor Regional do Sesc/DF) , para trabalharem no Sebrae e no Sesi/DF, respectivamente, consoante análise no parágrafo 81 da presente instrução.
108.	A declaração da Sra. Roberta Nacfur Macedo acerca de sua contratação não se confirma na documentação juntada aos autos (peça 25, p. 2-6; peça 99, p. 9-16) , que, ao contrário, evidencia a subjetividade do suposto processo seletivo do qual resultou a sua contratação, caracterizado apenas pela ficha de entrevista, de 26/7/2004 (peça 99, p. 13) , quando a Sra. Roberta já se encontrava contratada desde o dia 15/7/2004 (peça 99, p. 14-16) , em afronta aos princípios constitucionais do art. 37, caput.
109.	Quanto à alegação acerca da personalidade jurídica de direito privado do Sesi, autonomia administrativa e financeira, releva mencionar que as entidades do Sistema 'S', no qual se inclui o Sesi/DF, são entes paraestatais, categorizadas como serviços sociais autônomos, e administram recursos públicos decorrentes de contribuições parafiscais, as quais têm natureza indiscutivelmente tributária.
110.	No que se refere a essas entidades, destaca-se o art. 5º, inciso V, da Lei 8.443/1992, que prevê expressamente que a jurisdição do TCU abrange 'os responsáveis por entidades dotadas de personalidade jurídica de direito privado que recebam contribuições parafiscais e prestem serviço de interesse público ou social'.
111.	Esses entes, como destinatários de recursos públicos, devem adotar, na execução de suas despesas, regulamentos próprios e uniformes, mantendo preservados os princípios gerais que norteiam a execução da despesa pública, tais como os da legalidade, da moralidade, da finalidade, da isonomia, da igualdade e da publicidade.
112.	Ressaltam-se, ainda, os diversos julgados do Tribunal, citados no parágrafo 87 da presente instrução, acerca da obrigatoriedade de contratação de pessoal mediante processo seletivo, observados os princípios constitucionais da legalidade, da publicidade, da moralidade, da impessoalidade, da finalidade e da isonomia.
113.	Ante o exposto, entende-se que as respostas encaminhadas não logram demonstrar que a contratação da Sra. Roberta Nacfur Macedo, ocorrida em 2004, para o cargo de psicóloga, e que o contrato de trabalho celebrado à data estava em consonância com a Súmula Vinculante 13 do Supremo Tribunal Federal e com os princípios da Administração Pública insculpidos no caput do art. 37 da CF/88. Assim, ratifica-se a proposta de determinação do parágrafo 92 da presente instrução.
Sebrae/Nacional
Item da Oitiva (peça 87) 
a) sobre a transferência, em 2014, da Sra. Maria Célia Nacfur Sfair Macedo para o cargo de analista da Universidade Corporativa do Sebrae, o que configuraria prática de nepotismo cruzado, em desrespeito aos princípios insertos no art. 37 da Constituição Federal.
Resposta encaminhada (peça 100) 
114.	O gestor, tempestivamente, mediante seus representantes legais, iniciou suas razões e fundamentos, informando que o Tribunal, mediante o Ofício 689/2016, de 21/12/2016, requereu informações a respeito da contratação da empregada Maria Célia Nacfur Sfair Macedo. Afirmou que foi então encaminhada resposta, evidenciando que:
a) a contratação da empregada pelo Sebrae/DF, em agosto de 2002, foi conduzida e realizada, de acordo com as regras do Sistema de Gestão de Pessoas então vigente, consoante documentos comprobatórios então anexados;
b) em janeiro de 2007, a empregada foi convocada para assumir função de confiança no Gabinete do Conselho Deliberativo Nacional (CDN) , suspendendo o seu contrato de trabalho com o Sebrae/DF;
c) foram observados os critérios estabelecidos no SGP/2002 na contratação da empregada como assessora do CDN, função de confiança exercida pelo tempo do mandato do Presidente Adelmir Santana;
d) em 2014, o Gabinete do CDN manifestou interesse na continuidade da prestação de serviços da empregada, entretanto, sob uma nova natureza. A solução pretendida foi a transferência da empregada do Sebrae/DF ao Sebrae/Nacional, que foi aprovada pelo Conselho Deliberativo por meio da Decisão CDN 491/2014, de 24/4/2014;
e) declarou que a transferência da empregada obedeceu aos requisitos definidos no SGP/2012, mediante termo aditivo ao contrato de trabalho firmado entre a empregada e o Sebrae/DF, sem rescisão do vínculo originário de emprego e nova contratação;
f) foi destituída da função de confiança, como assessora do CDN, em junho de 2015, vindo a exercer a atividade de analista da Universidade Corporativa Sebrae.
115.	Destacou que, em sua instrução à peça 38, a unidade técnica entendeu que as razões então apresentadas não foram suficientes para afastar os indícios de nepotismo cruzado, entre o então Presidente do CDN, Adelmir Santana, e o Diretor de Administração do Sesc/DF, José Roberto Macedo, casado com a empregada do Sebrae, Maria Célia Macedo.
116.	Acrescentou que a unidade técnica, SecexPrevidência, à época, chegou a tal conclusão, pressupondo que o critério de seleção do Sebrae/DF não foi pautado por critérios objetivos, e que o início de atuação da empregada no Sebrae foi motivado pelo Sr. Adelmir Santana.
117.	Destacou a conclusão da SecexPrevi de que a contratação da empregada ocorreu em 2002, encontrando-se prescrita a pretensão punitiva contra o Sr. Adelmir Santana, e propôs a audiência do Sr. Roberto Simões, Presidente do CDN, responsável pela transferência definitiva da empregada em 2014. Destacou, ainda, a proposta da unidade técnica, na peça 80, para demissão da empregada.
118.	Afirmou que a SecexPrevidência não apresentou quaisquer evidências que comprovassem suas suposições, e que a gravidade dos fatos imputados e suas consequências necessitam de elementos que sustentem a tese de nepotismo cruzado entre o então Presidente do CDN do Sebrae, Sr. Adelmir Santana, e o Diretor Administrativo do Sesc/DF, e entre o Presidente do CDN, Sr. Roberto Simões, e o Sr. José Roberto Macedo (peça 100, p. 4) .
119.	Afirmou, ainda, que o Sebrae/DF comprovou que, em 2002, obedeceu ao regramento vigente de contratação para a seleção da empregada Maria Célia Nacfur Macedo, e que, mesmo não sendo exigida a realização de processo seletivo para ingresso nos Serviços Sociais Autônomos, em 2002, essa prática já era adotada no Sistema Sebrae.
120.	Aduziu que não se pode concluir pela subjetividade do SGP/2002 sob a única e exclusiva ótica da contratação em exame.
121.	Questionou se o fato de a candidata Maria Célia Nacfur ser esposa do Diretor de Administração do Sesc/DF constituiria impedimento para participar de processo seletivo e trabalhar no Sistema Sebrae. Questionou, ainda, acerca da prova de que o Sebrae agiu em desacordo com seus normativos para aprovação e movimentação da empregada. Aduziu que tais provas não existem, e que o Sebrae cumpriu todo o regramento interno em todas as fases da trajetória profissional da empregada (peça 100, p. 5) .
122.	Informou que o Sr. Roberto Simões não tem relação com o Sistema Comércio, não lhe cabendo a imputação de nepotismo cruzado, mediante designações recíprocas, sendo descabida a proposta de audiência.
123.	Informou, ainda, que o Sebrae, em resposta ao Ofício 604/2018, protocolada em 21/11/2016, apresentou, na peça 24, a documentação que embasou a movimentação.
124.	Aduziu que a motivação da transferência da empregada, que já trabalhava há oito anos no Gabinete do Conselho, sendo responsável pela coordenação de projetos de importância estratégica para aquele colegiado, consta no Anexo 8 da petição (Nota Técnica do Gabinete do CDN 001/2014, de 22/4/2014) , teve por objetivo evitar a interrupção dos projetos coordenados e prejuízos à instituição (peça 100, p. 5-6) .
125.	Afirmou que o Sr. Roberto Simões, então Presidente do CDN, desconhecia a Sra. Maria Célia Macedo, e não possuía relação ou interesse envolvendo o Sr. José Roberto Macedo, e que o seu interesse na manutenção da empregada foi dar continuidade aos projetos sob sua coordenação à época (peça 100, p. 6) .
126.	Informou que o processo seletivo do Sistema Sebrae foi aperfeiçoado, e que o Tribunal tem o dever-poder de verificar a conformidade das regras frente aos princípios do art. 37 da CF/1988, bem como o seu cumprimento, contudo entende que não há como invalidar o sistema seletivo vigente em 2002, com a suposição de um caso de nepotismo cruzado.
127.	Argumentou que não há provas para a responsabilização dos indiciados do Sebrae, uma vez que cumpriram integralmente as regras que disciplinavam a matéria, em especial o Sr. Roberto Simões, de quem não se pode cogitar a hipótese de nepotismo cruzado ao efetivar a transferência da empregada Maria Célia Macedo em exercício no Sebrae desde 2007 (peça 100, p. 6) .
128.	Assim, entende ter esclarecido os questionamentos da SecexPrevidência, e afastado a conduta de nepotismo cruzado entre o Sebrae/Nacional e o Sesc/DF, ou qualquer outro favorecimento indevido em seus processos seletivos ou movimentações de pessoal.
129.	Por fim, concluiu que a entidade sempre se pautou por princípios objetivos de seleção e contratação, entendendo restar preservada a trajetória profissional da empregada Maria Célia Nacfur Macedo, sem indícios de nepotismo cruzado a ela relacionados e ao Sr. Roberto Simões.
Análise
130.	Em resposta à oitiva determinada pelo Ministro Relator à peça 83, o Sebrae/Nacional, por seus representantes legais, apresentou razões e fundamentos ratificando as informações anteriormente prestadas acerca da contratação da Sra. Maria Célia Nacfur Sfair Macedo (peça 100, p. 1-7) .
131.	Não procede a afirmação do gestor de que a análise efetuada pela unidade técnica à peça 38 pressupôs que o critério de seleção do Sebrae/DF não foi pautado por critérios objetivos, e não apresentou evidências comprovando suas suposições. Ao contrário, constam nos autos as evidências de que o suposto 'processo seletivo' para a contratação pelo Sebrae/DF da Sra. Maria Célia Nacfur Sfair Macedo, esposa do Diretor Regional do Sesc/DF, constituiu-se de avaliação psicológica e curriculum simplificado da candidata, que por natureza caracteriza-se pela subjetividade, consoante documentação anteriormente encaminhada (peça 24, p. 9-10, e 13-14) .
132.	Resta, ainda, evidenciado nos documentos juntados aos autos, referentes ao dito 'processo seletivo', que a avaliação psicológica foi realizada em 30/7/2002 (peça 24, p. 9-10) , e na mesma data (30/7/2002) , de acordo com o 'curriculum vitae simplificado' encaminhado, já consta autorização para contratação da Sra. Maria Célia Nacfur Sfair Macedo a partir do dia 5/8/2002 (peça 24, p. 13-14) , data em que foi assinado o contrato de trabalho pelo tempo determinado de um ano (peça 24, p. 11-12) .
133.	Evidenciando a tese de ausência de processo seletivo objetivo, com obediência ao princípio constitucional da impessoalidade, ressalta-se a subjetividade na contratação da Sra. Maria Célia Nacfur Sfair Macedo com o parecer 'Recomendada, porém deve-se avaliar as questões relacionadas à motivação', e no histórico resumido 'relativo conflito entre aposentar-se da atividade profissional regular ou exercer atividades que se sinta menos obrigada aos deveres formais' (peça 24, p. 9-10) , contudo nessa mesma data (30/7/2002) foi autorizada sua contratação a partir do dia 5/8/2002 (peça 24, p. 13-14) , e assinado o contrato (peça 24, p. 12) .
134.	Verifica-se nos autos o histórico da contratação da Sra. Maria Célia Nacfur Sfair Macedo:
	a) mediante processo seletivo subjetivo, composto de avaliação psicológica, de 30/7/2002 (peça 24, p. 9-10) , e de 'curriculum vitae simplificado', e na mesma data (30/7/2002) , autorização para contratação da Sra. Maria Célia Nacfur Sfair Macedo a partir de 5/8/2002 (peça 24, p. 13-14) , quando foi assinado o contrato de trabalho pelo tempo determinado de um ano (peça 24, p. 11-12) ;
	b) em janeiro de 2007, a empregada foi convocada para assumir função de confiança no Gabinete do Conselho Deliberativo Nacional (CDN) , e suspendeu por 2 anos o seu contrato de trabalho com o Sebrae/DF (peça 24; p. 17) ;
c) foi contratada por prazo indeterminado pelo Sebrae/Nacional em 8/2/2007 (peça 24, p. 19-21) ;
d) em fevereiro de 2011, foi renovada a suspensão do contrato de trabalho do Sebrae/DF por 4 anos (peça 24, p. 39-46) ;
	e) em abril de 2014, o Gabinete do CDN manifestou interesse na continuidade da prestação de serviços da empregada, entretanto, sob uma nova natureza. Esse Gabinete solicitou a transferência da empregada do Sebrae/DF ao Sebrae/Nacional, e foi aprovada pelo Conselho Deliberativo por meio da Decisão CDN 491/2014, de 24 de abril de 2014 (peça 24, p. 50) , com base na Nota Técnica 001/2014, de 22/4/2014, (peça 24, p. 47-49) , do Chefe de Gabinete aprovando a movimentação definitiva;
	f) Em 27/6/2014, por meio da Carta UGP 44/2014, o Sebrae Nacional comunica a decisão CDN 491/2014, que aprovou a movimentação definitiva da colaboradora do Sebrae/DF para o Sebrae Nacional, e solicita os documentos relacionados para efetivar a movimentação, entre eles a documentação comprobatória da realização de processo seletivo, visto que a empregada foi admitida após 1997, data em que o processo seletivo se tornou obrigatório para o Sebrae (peça 24, p. 51) ;
	g) em 13/10/2014, a Sra. Maria Célia solicitou ao Sebrae/DF a interrupção da suspensão do seu contrato de trabalho a partir de 20/10/2014 (peça 24, p. 53) ;
	h) em 13/10/2014, solicitou a rescisão do seu contrato de trabalho na função de Assessora da Presidência do CDN, com dispensa a partir de 20/10/2014 (peça 24, p. 54) ;
	i) discriminação das verbas rescisórias, de 27/10/2014 (peça 24, p. 55) ; 
j) 	termo aditivo ao contrato individual, firmado entre o Sebrae/DF e a Sra. Maria Célia, em 5/8/2002, transferindo definitivamente a empregada para o Sebrae Nacional, em 21/10/2014 (peça 24, p. 56-57) , e termo de transferência (peça 24, p. 58) ;
k) Portaria PRESI Nº 307, de 1/6/2015, transferindo a empregada Maria Célia Nacfur Sfair Macedo com a respectiva vaga, do Gabinete do Conselho Deliberativo Nacional para a Universidade Corporativa, a partir de 1/7/2015 (peça 24, p. 59) .
135.	Resta evidenciado que a contratação pelo Sebrae/DF da Sra. Maria Célia Nacfur Sfair Macedo, esposa do Diretor Regional do Sesc/DF, constituiu-se tão somente de avaliação psicológica e curriculum simplificado da candidata, que por natureza caracteriza-se pela subjetividade, consoante se verifica na documentação encaminhada à peça 24, p. 9-14. A movimentação definitiva da empregada em abril de 2014 consolidou a contratação irregular por parte do Sebrae/Nacional.
136.	Releva destacar que, excetuados os processos de auditoria (Acórdão 1064/2009-TCU-Plenário, de relatoria do Ministro Augusto Nardes) , incide sobre o gestor o ônus de provar que a contratação em exame foi pautada pela observância de critérios objetivos de seleção de pessoal, consoante o estabelecido no art. 93 do Decreto-Lei 200/67, recepcionado no art. 70, parágrafo único, da Constituição Federal, e o entendimento firmado por esta Corte de Contas (Acórdão 11/1997-TCU-Plenário, Acórdão 87/1997-TCU-Segunda Câmara, Acórdão 234/1995-TCU-Segunda Câmara, Acórdão 291/1996-TCU-Segunda Câmara, Acórdão 380/1995-TCU-Segunda Câmara, Decisão 200/93 - Plenário, Decisão 225/95 - 2ª Câmara, Decisão 545/92 - Plenário) .
137.	Dessa forma, incide sobre o gestor o ônus de comprovar que a contratação da empregada Maria Célia Nacfur Sfair Macedo pelo Sebrae/DF se pautou por critérios objetivos de seleção de pessoal, consoante os princípios contidos no caput do art. 37 da Constituição Federal.
138.	Dada a informação encaminhada pela Sra. Maria Célia Nacfur Sfair Macedo (peça 129, p. 3) , acerca do seu afastamento do Sebrae/DN em 11/12/2017, em decorrência de Aposentadoria por Invalidez Previdenciária (espécie 32) , pelo Instituto Nacional do Seguro Social (INSS) , não há medida a propor ao Sebrae Nacional.
Sra. Maria Célia Nacfur Sfair Macedo (CPF XXX.321.481-XX) 
Item da Oitiva (peça 121) 
... se pronuncie acerca:
a) dos critérios objetivos de seleção pessoal, que resultaram na sua contratação, em fevereiro de 2007, pelo Sebrae/DF;
b) de sua transferência, em abril de 2014, para o cargo de analista da Universidade Corporativa do Sebrae, a fim de ratificar que sua contratação estava em consonância com a Súmula Vinculante 13 do Supremo Tribunal Federal e de acordo com os princípios insertos no art. 37 da Constituição Federal.
Resposta Encaminhada (peça 129) 
139.	Quanto à alínea 'a', a Sra. Maria Célia Nacfur Sfair Macedo retificou a data de sua contratação pelo Sebrae/DF ocorrida em 5/8/2002, no cargo de Analista.
140.	Mencionou sua formação em Psicologia, com Pós-Graduação em Desenvolvimento de Recursos Humanos e Pós-Graduação em Economia Rural, com mais de trinta anos de experiência profissional, com larga e comprovada experiência profissional para o pleno exercício das atribuições para o cargo no qual foi admitida no Sebrae/DF.
141.	Acrescentou que sua contratação, conforme informado pelo Sebrae/DF, se deu após processo seletivo, e cumpriu as etapas de avaliação curricular, entrevistas e testes psicológicos com laudo emitido por empresa especializada de nome M. Israel  Psicologia Clínica e do Trabalho, em cumprimento às regras do Sistema de Gestão de Pessoas (SGP) vigente à época.
142.	Aduziu que o processo seletivo teve início com a pré-seleção de currículos, e deu sequência as seguintes etapas com caráter eliminatório:
 Avaliação de conhecimentos/habilitação específica, através de entrevistas individuais;
 Avaliação comportamental/psicológica;
 Avaliação curricular.
143.	Informou, ainda, que 'durante o processo seletivo houve a participação do gestor requisitante na definição/complementação dos requisitos, nos procedimentos de avaliação e na decisão final de escolha dos profissionais' (peça 129, p. 1) .
144.	Em relação a sua transferência, em abril de 2014, para o cargo de analista da Universidade Corporativa do Sebrae, esclareceu que, em 8/2/2007, foi convidada pelo então presidente do Conselho Deliberativo Nacional (CDN) do Sebrae/Nacional para integrar a equipe de assessoria do referido Conselho, com a atribuição específica de criar, implantar e coordenar, no nível nacional, projeto de desenvolvimento de conselheiros do Sistema Sebrae, para que os colegiados conhecessem seu papel, responsabilidades e deveres no exercício do cargo, aprofundassem o conhecimento dos atos legais que regulam a instituição, quanto a subordinação aos órgãos de controle e outras informações necessárias ao bom desempenho da função.
145.	Solicitou a suspensão do contrato de trabalho com o Sebrae/DF, sem remuneração, a fim de assinar o contrato de trabalho com o Sebrae/Nacional, no cargo de Assessora do Conselho Deliberativo Nacional (CDN) , função de caráter transitório e de livre provimento, previsto no SGP.
146.	Acrescentou que, ao término do mandato do representante da Confederação Nacional do Comércio (CNC) , Sr. Adelmir Santana, na presidência do CDN (1/1/2007 a 31/12/2010) , foi convidada pelo seu sucessor, Sr. Roberto Simões, representante da Confederação Nacional da Agricultura (CNA) , a permanecer como Assessora do CDN, para dar continuidade as ações e projetos.
147.	Destacou as principais atividades desenvolvidas como Assessora do CDN (peça 129, p. 2) :
a) gestão do Projeto de Governança Corporativa no Âmbito dos Conselhos Deliberativos do Sistema Sebrae, composto por 950 conselheiros entre deliberativos e fiscais, titulares e suplentes, integrantes do público alvo do projeto;
b) integrante da comissão precursora de análise de situação do Sebrae/RO, que originou o acompanhamento operacional e administrativo pelo Sebrae Nacional;
c) integrante do Conselho Deliberativo Estadual do Sebrae/PB e do Sebrae/AL, como Conselheira representante do Sebrae Nacional;
d) assessora para assuntos de funcionamento e melhores práticas de Conselhos.
148.	Informou que, em 21/10/2014, por meio da Decisão CDN 491/2014, assinada pelo então Presidente do CDN, Sr. Roberto Simões, foi efetivada sua movimentação definitiva para o quadro funcional do Sebrae Nacional, em conformidade com as normas do SGP então vigente.
149.	Aduziu que esse processo foi amplamente esclarecido pelo Sebrae/Nacional, por meio de correspondência encaminhada ao Sr. Ministro Relator em 21/11/2016.
150.	Informou, ainda, que em junho/2015, foi realocada para exercer atividades na Universidade Corporativa do Sebrae, até seu afastamento em 11/12/2017, em decorrência de Aposentadoria por Invalidez Previdenciária  espécie 32, pelo Instituto Nacional do Seguro Social (INSS) .
151.	Entende que sua contratação tanto pelo Sebrae/DF, quanto sua movimentação definitiva para o Sebrae/Nacional não feriu o art. 37 da Constituição Federal, nem a Súmula Vinculante 13 do STF (peça 129, p. 2) .
152.	Afirmou que os princípios da legalidade, impessoalidade, moralidade, publicidade e eficiência foram respeitados pelas instituições, e que esses princípios transcendem a sua aplicabilidade única e exclusivamente à Administração Pública direta e indireta de qualquer das esferas de Governo.
153.	Destacou os seguintes aspectos legais no sentido de reafirmar a legalidade de suas contratações pelo Sebrae/DF e pelo Sebrae/Nacional:
a) trata-se de instituição de direito privado, consoante entendimento pacificado no julgamento do RE 789.874/DF, que pacificou o entendimento de que os Serviços Sociais Autônomos, integrantes do denominado Sistema 'S', possuem a prerrogativa de autogerir seus recursos, elaborar seus orçamentos, estabelecer suas prioridades, e definir seus quadros de cargos e salários, segundo orientação própria;
b) o Sebrae, criado pela Lei 8.029, de 12/4/1990, regulamentado pelo Decreto 99.570, de 9/10/1991, é um Serviço Social Autônomo, com autonomia administrativa e financeira;
c) sua contratação pelo Sebrae/DF e sua movimentação definitiva para o Sebrae/Nacional observou o SGP, e outros dispositivos/normas associados à contratação e movimentação de pessoal, aprovados pelo CDN;
d) a Súmula Vinculante nº 13 refere-se exclusivamente à nomeação de parentes para cargos públicos no âmbito das três esferas da Administração Pública, e a sua contratação por meio de processo seletivo não desrespeita o conteúdo normativo da referida súmula.
154.	Por fim, reafirmou que sua contratação pelo Sebrae e pelo Sebrae/Nacional não constituiu numa troca de favores e ou designações recíprocas entre instituições; não tem qualquer grau de parentesco com as autoridades nomeantes do Sebrae; e não houve qualquer tipo de interferência no seu processo seletivo. Concluiu, informando o seu afastamento do Sebrae/DN, em 11/12/2017, em decorrência da Aposentadoria por Invalidez Previdenciária  espécie 32, pelo INSS.
Análise
155.	As informações trazidas pela Sra. Maria Célia não alteram o entendimento de que sua contratação pelo Sebrae/DF decorreu apenas de avaliação psicológica e curriculum simplificado, na forma subjetividade, conforme evidenciado na documentação anteriormente encaminhada (peça 24, p. 9-14) , e análise nos parágrafos 130-138 da presente instrução.
156.	Igualmente não altera o entendimento de que a movimentação definitiva da empregada, ocorrida por meio da Decisão CDN 491/2014, de 24 de abril de 2014. consolidou a contratação irregular por parte do Sebrae/Nacional (peça 24, p. 50) .
157.	Ao contrário do afirmado, os argumentos e documentos encaminhados pelo Sebrae/Nacional em 21/11/2016 (peça 24) , não comprovam que a contratação da Sra. Maria Célia Nacfur Sfair Macedo, esposa do Diretor Regional do Sesc/DF, tenha sido pautada pela observância de critérios objetivos de seleção de pessoal. Tais documentos referem-se, apenas, a avaliações psicológica e curricular da candidata, que, por natureza, se caracterizam pela predominância da subjetividade (peça 24, p. 9-14) .
158.	Da mesma forma, o início do exercício das atividades da Sra. Maria Célia no Sebrae/Nacional, na função de confiança de assessora do Conselho Deliberativo Nacional, decorreu diretamente da intervenção do Sr. Adelmir Santana, então Presidente do CDN, conforme comprova o Memorando CDN de 31/1/2007 (peça 24, p. 15) . Após alguns anos no exercício dessa função, requisitou-se a transferência definitiva da empregada do Sebrae/DF para o Sebrae/Nacional.
159.	Ratifica-se o entendimento da unidade técnica na instrução à peça 38, p. 5-6, em especial quanto às evidências de nepotismo cruzado na contratação da esposa do então Diretor Regional do Sesc/DF pelo sistema Sebrae e na sua posterior transferência definitiva para o Sebrae/Nacional, consoante análise nos parágrafos 130-138 da presente instrução.
160.	Destaca-se o entendimento de que os serviços sociais autônomos, por gerenciarem recursos provenientes de contribuições paraestatais (de natureza pública) , devem observância aos princípios contidos no caput do art. 37 da Constituição Federal, e que a prática de nepotismo pelas entidades do Sistema S também é ilícita, sendo desnecessária a edição de normativo específico prevendo essa vedação, nos termos da manifestação do STF (RE 579951, Relator Ministro Ricardo Lewandowski, Tribunal Pleno, julgamento em 20/8/2008, Dje de 24/10/2008) .
161.	Em que pese a análise realizada, a Sra. Maria Célia Nacfur Sfair Macedo declarou ter se afastado do Sebrae/DN, em 11/12/2017, em decorrência de sua Aposentadoria por Invalidez Previdenciária  espécie 32, pelo INSS, não havendo proposta de medida adicional a respeito.
Audiência do Sr. Roberto Simões (peça 89) 
a) sobre a aprovação da movimentação definitiva da Sra. Maria Célia Nacfur Sfair Macedo, o que consolidou a contratação irregular da empregada por parte do Sebrae, em inobservância ao art. 37 da Constituição Federal.
Razões de Justificativa encaminhadas pelo Sr. Roberto Simões (peça 101) 
162.	Tempestivamente, por meio dos seus representantes legais, o Sr. Roberto Simões encaminhou suas razões de justificativa compreendendo: II- Breve Síntese Processual; III- Manifestação sobre a Ocorrência Indicada; III.1 Esclarecimentos Iniciais: Natureza Jurídica do Sistema S e os Limites do Controle a que se Encontra Sujeito; III.2 Manifestação Sobre a Ocorrência Indicada; IV- Pedidos.
163.	Inicialmente, o responsável discorreu sobre a criação mediante autorização legal, atuação e natureza jurídica dos Serviços Sociais Autônomos, em especial do Sesc e do Sebrae, pessoas jurídicas de direito privado, sem fins lucrativos, não integrantes da Administração Pública Direta ou Indireta de quaisquer dos entes federativos, custeadas, basicamente, por contribuições parafiscais, e sujeição a controle finalístico e de gestão dos recursos que administram.
164.	Destacou o entendimento do STF no julgamento do Recurso Extraordinário 789.874, de relatoria do Ministro Teori Zavaski, de que essas entidades não estão submetidas à exigência de concurso público para a contratação de pessoal, nos moldes do art. 37, II, da Constituição Federal (peça 101, p. 6) .
165.	Ressaltou a autonomia administrativa e financeira dos serviços sociais autônomos, exceto quanto ao controle finalístico a que estão sujeitos (Decreto-Lei 200/67, art. 183) , a ser exercido pelo órgão da Administração Pública Federal competente, bem como pelo controle exercido pelo TCU, referente à aplicação dos recursos que administram em atendimento das suas finalidades institucionais (peça 101, p. 7) .
166.	Destacou, ainda, a relevância social da atividade pública não estatal exercida por tais serviços sociais autônomos, referendado no entendimento de Di Pietro (in Di Pietro, Maria Sylvia Zanella, Direito Administrativo, 25ª edição, Atlas, 2012, p. 559) .
167.	Trouxe extensa referência aos serviços sociais autônomos ditos contemporâneos, a exemplo da Apex-Brasil e ABDI, que recebem maior ingerência do Poder Público, com repasse direto de recursos do tesouro, diferentemente do sistema de contribuições parafiscais próprio do Sesc e do Sebrae, para afirmar os limites e a extensão das atividades de controle a que se sujeitam os serviços sociais autônomos vinculados a entidades sindicais.
168.	Trouxe à colação trecho do Voto condutor do Acórdão 3554/2014-TCU-Plenário, parágrafos 17 a 26, de relatoria do Ministro Aroldo Cedraz (peça 101, p. 10-11) .
169.	Argumentou que os atos dos gestores do Sistema S não estão submetidos às regras e às condições das leis exclusivas da Administração Pública Direta e Indireta, e que os serviços sociais autônomos se sujeitam exclusivamente aos ditames de próprio Regulamento Interno, nos exatos termos da Decisão 907/1997-TCU-Plenário e Decisão 461/1998-TCU-Plenário, ambas de relatoria do Ministro-Substituto Lincoln Magalhães da Rocha.
170.	Aduziu que, para o equacionamento da questão suscitada, as entidades do Sistema S são organizações privadas constituídas fora do aparelho do Estado, e atuam em cooperação com o Poder Público na prestação de serviços ou atividades privadas de interesse público ou social não exclusivas do Estado, e que não se façam para tais entidades as mesmas exigências aplicáveis aos órgãos e entidades da Administração Pública Direta e Indireta (peça 101, p. 11) .
171.	O manifestante argumentou ter agido dentro da mais estrita legalidade e clara boa fé, e que, concordando com a unidade técnica, o Ministro Relator determinou sua audiência alegando possível existência de suposto nepotismo cruzado por ele consolidado 'por aprovação da movimentação definitiva da Sra. Maria Célia Nacfur Sfair Macedo em abril de 2014, o que consolidou a contratação irregular da empregada por parte do Sebrae' (peça 101, p. 12) .
172.	Afirmou que não identificou, na narrativa da unidade técnica (item II.2.1 da peça 38) , qual ato serviu de amparo à sua acusação. Alegou que, sem adotar um método de análise lógico, a unidade técnica se limitou a discordar 'do posicionamento do Sebrae/Nacional de que não há indício de nepotismo na trajetória profissional da empregada', e no seu entendimento equivocado de 'nepotismo cruzado na contratação da esposa do Diretor Regional do Sesc/DF pelo sistema Sebrae e na sua posterior transferência definitiva para o Sebrae/Nacional.'
173.	Alegou que, para sustentar esse entendimento, a unidade técnica transcreveu a Súmula Vinculante 13 do Supremo Tribunal Federal (STF) , e ressaltou que o trecho final da referida súmula ' (...) compreendido o ajuste mediante designações recíprocas (...) ', também veda o chamado nepotismo cruzado, cujo objetivo é burlar as restrições por meio de uma 'troca de indicações' (peça 101, p. 13) .
174.	Entende que a acusação tem por fundamento a Súmula Vinculante 13 do STF, aplicável exclusivamente à administração pública direta e indireta, e que as ações interventivas do TCU nas entidades do Sistema S não podem basear-se nessas disposições normativas (peça 101, p. 14) .
175.	Afirmou que inexiste nos autos prova de qualquer ajuste realizado entre os gestores do Sistema S e o manifestante para efetivar designações recíprocas, nem de concessão de benefício sob o influxo de laços de parentesco para caracterizar a irregularidade baseada no nepotismo cruzado.
176.	Argumentou que a unidade técnica destacou a deliberação do STF no RE 789.874, acerca da não obrigatoriedade dos serviços sociais autônomos à realização de concurso público para a contratação de pessoal, nos termos do art. 37, inc. II, da Constituição Federal, significando ratificar a legalidade da contratação da Sra. Maria Célia Macedo, de acordo com o sistema de Gestão de Pessoas da entidade vigente à época.
177.	Entende que a sujeição das entidades do Sistema S aos ditames do TCU, com fundamento na legislação aplicável às entidades da Administração Pública Direta e Indireta, 'tende a provocar cada vez mais interferências indesejadas' por parte do Tribunal, ficando tais entidades subordinadas apenas às normas e determinações desta Corte de Contas e não ao regime jurídico aplicável e às leis que os instituíram.
178.	Ressaltou que a Sra. Maria Célia Macedo foi contratada pelo Sebrae/DF em 2002, e em janeiro de 2007 assumiu a função de confiança como assessora do Conselho Deliberativo Nacional do Sebrae (CDN) , sendo responsável pela coordenação do Projeto de Governança Corporativa, no âmbito dos Conselhos do Sistema Sebrae, por mais de 12 anos. Para que esse projeto tivesse sua continuidade assegurada, em abril de 2014, o Sebrae manifestou interesse nos serviços da Sra. Maria Célia de forma definitiva, e o CDN, certificado pela Nota Técnica 001/2014 , de 22/4/2014, aprovou sua movimentação do Sebrae/DF para o Sebrae Nacional, mediante a Decisão 491/2014, de 24/4/2014 (peça 101, p. 15) .
179.	Reiterou que a contratação da Sra. Maria Célia seguiu processo seletivo válido e regular, próprio da unidade do Distrito Federal, desprovido de qualquer fato que ensejasse sua nulidade, uma vez que foram observados todos os critérios regulamentares vigentes à época, e que a aprovação da movimentação pelo órgão colegiado (CDN do Sebrae) não constitui indício para responsabilização pessoal do seu Presidente, e não concorre para o alegado nepotismo cruzado, uma vez que todos os seus atos observaram as normas legais da entidade cujas decisões são colegiadas (peça 101, p. 16) .
180.	Entende que inexiste ato irregular imputável a sua pessoa ou ao Conselho, nem omissão ou descumprimento de regras aplicáveis à entidade, nem nexo de causalidade entre a contratação dos empregados e sua ação (culposa ou dolosa) , e considera inadmissível imputar-lhe questionamentos acerca do papel desempenhado pela unidade no processo seletivo de contratação de pessoal pelo fato de o Tribunal discordar dos critérios de seleção estabelecidos pelo SGP (peça 10, p. 16-17) .
181.	Aduziu que não pode prosperar qualquer juízo de valor de atos dos gestores do Sistema S com fundamento em regras e condições previstas nas leis ou jurisprudências aplicáveis exclusivamente às entidades da Administração Pública Direta e Indireta, sob pena de se desqualificar a própria criação dos serviços sociais autônomos, sujeitos exclusivamente aos seus próprios regulamentos internos, nos termos das Decisões 907/1997-TCU-Plenário e 461/1998-TCU-Plenário.
182.	Considera contraditório que a unidade técnica do TCU, ao analisar as demais contratações, tenha entendido ser excessivamente gravosa eventual determinação para demitir os empregados efetivos cujas contratações ora se analisam, e referendou essas contratações pela entidade, e por outro lado considera determinante para consolidar o nepotismo cruzado o ato que aprovou a movimentação definitiva da Sra. Maria Célia Sfair Macedo, e propõe sua demissão do quadro de pessoal do Sebrae Nacional, com responsabilização do manifestante, quando essas duas hipóteses se fundamentaram nos mesmos critérios e condições (peça 101, p. 17-18) .
183.	Defende, ainda, que os fundamentos utilizados pela unidade técnica não comprovam o seu enquadramento na transgressão correspondente, e que as 'supostas contratações' ocorreram em momentos e por motivos alheios ao seu controle, sob orientação e responsabilidade de terceiros, baseados em processos seletivos válidos e regulares.
184.	Entende que não lhe cabe imputação de responsabilidade por supostos atos inquinados de irregularidades pelo fato de ser o Presidente do Conselho Deliberativo Nacional do Sebrae, por não caber responsabilidade objetiva em direito sancionador, e que agiu, no âmbito de decisão colegiada, dentro da mais estrita legalidade e boa-fé.
185.	Reiterou que não há provas de conduta ardilosa ou de má fé por ele praticada, ou de artimanhas utilizadas para obter vantagem ilícita para terceiros ou efetivar designações recíprocas, e que a matriz de responsabilização deve ser desconstituída, uma vez que não é legítimo exigir dele ou do CDN conduta diversa da que adotou, pois a movimentação da Sra. Maria Célia Macedo estava lastreada em processo seletivo válido e regular, de acordo com os critérios regulamentares próprios daquela unidade federativa (p. 18-19) .
186.	Concluiu, afirmando a improcedência das alegações contra ele deduzidas por ofensa aos princípios da razoabilidade, proporcionalidade, boa-fé, e segurança jurídica. Defende que a ordem jurídica seja restabelecida, evitando-se formalismos estéreis, exigências descabidas ações desproporcionais, baseada em fundamentos inaceitáveis aos gestores, em especial àqueles de entidades do Sistema S, pessoas de direito privado, sem finalidade lucrativa, e não integrante da estrutura da Administração Pública Direta ou Indireta de quaisquer entes da federação.
187.	Por fim, o responsável confia que suas justificativas sejam recebidas, acatadas, contribuam para o deslinde das questões suscitadas, e seja reconhecida a regularidade dos seus atos.
Análise
188.	Inicialmente, o Sr. Roberto Simões discorreu largamente sobre a natureza jurídica dos Serviços Sociais Autônomos, em especial do Sesc e do Sebrae, no sentido de exaltar sua autonomia administrativa e financeira, contudo equivocadamente citou decisões do Tribunal para afirmar que os serviços sociais autônomos se sujeitam exclusivamente aos ditames de próprio Regulamento Interno, nos exatos termos da Decisão 907/1997-TCU-Plenário e Decisão 461/1998-TCU-Plenário.
189.	Contrariamente aos argumentos apresentados pelo defendente, é entendimento do TCU, inclusive na Decisão 907/1997, citada, que as entidades dos serviços sociais autônomos devem observar seus próprios regulamentos, os quais deverão ser compatíveis como os princípios do art. 37, caput, da Constituição Federal.
190.	Quanto ao argumento apresentado referente ao julgamento do RE 789.874 (publicado em 19/11/2014) , com repercussão geral conhecida, conforme já tratado nestes autos, o Supremo Tribunal Federal (STF) , deliberou pela não submissão dos serviços sociais autônomos à exigência de realização de concurso público nos moldes do art. 37, inciso II, da Constituição Federal para contratação de pessoal. Entretanto, extrai-se dos votos que a não obrigatoriedade de realização de concurso público não exime as entidades do Sistema S de manter um padrão de objetividade e eficiência na contratação e nos gastos de seu pessoal, sendo de extrema importância que haja estatutos e critérios na seleção de pessoal. Essa exigência constitui requisito de legitimidade da aplicação dos recursos que essas entidades arrecadam para a manutenção de sua finalidade social (peça 10, p. 3-5; peça 80, p. 4) .
191.	Consoante análise realizada, nos parágrafos 130-138 e 155-161 da presente instrução, os argumentos apresentados pelo Sr. Roberto Simões em suas razões de justificativa não afastam a irregularidade da movimentação definitiva da Sra. Maria Célia Nacfur Sfair Macedo, tendo em vista a predominância da subjetividade evidenciada quando de sua contratação, em inobservância aos princípios ínsitos no art. 37, caput, da Constituição Federal.
192.	Contudo, em que pese o Sr. Roberto Simões ser o signatário da Decisão CDN 491/2014 (peça 24, p. 50) , verifica-se que a movimentação definitiva da empregada decorreu da aprovação por unanimidade do Conselho Deliberativo Nacional do Sebrae ocorrida na 4ª Reunião Ordinária de 24/4/2014 (peça 24, p. 50) , não sendo razoável exigir do alegante conduta diversa.
193.	Ante o exposto, propõe-se acolher as razões de justificativa encaminhadas pelo Sr. Roberto Simões.
Salário do Diretor Regional do Sesc/DF acima do teto constitucional
Sesc/DN
Item da Oitiva (peça 88) 
	a) sobre a adequação do valor da remuneração do Sr. José Roberto Sfair Macedo, no valor de R$ 59.368,20 (em maio de 2017) , no cargo de Diretor Regional do Sesc/DF, informando a este Tribunal quais parâmetros e critérios são utilizados para a estimativa das remunerações recebidas pelos diretores regionais do Sesc.
Resposta encaminhada (peças 93) 
194.	Em resposta, a entidade informou que os órgãos regionais são autônomos em relação à administração de seus serviços, à gestão dos seus recursos, ao regime de trabalho e às relações empregatícias, nos termos do Regulamento do Sesc, art. 21, parágrafo único, aprovado pelo Decreto 61.836/1967.
195.	Acrescentou que, respeitado o regime da CLT, a instituição não estabelece padrões remuneratórios em âmbito nacional, havendo plena autonomia dos Departamentos Regionais para os definirem, a partir das características orçamentárias e remuneratórias de cada região.
Sesc/DF
Item da Oitiva (peça 90) 
a) sobre a adequação do valor da remuneração do Sr. José Roberto Sfair Macedo, no valor de R$ 59.368,20 (em maio de 2017) , no cargo de Diretor Regional do Sesc/DF, informando a este Tribunal quais parâmetros e critérios são utilizados para a estimativa das remunerações recebidas pelos diretores regionais do Sesc.
Resposta encaminhada (peças 107-110) 
196.	Inicialmente, o responsável destacou a autonomia administrativa, financeira, e a natureza jurídica de direito privado do Sesc/DF, nos termos do regulamento elaborado pela Confederação Nacional do Comércio, aprovado pelo Decreto 61.836/1967, atualizado pelo Decreto 6.632/2008. 
197.	Citou o entendimento do STF no RE 789.874/DF acerca da prerrogativa do Sistema 'S' de autogerir seus recursos, elaborar seus orçamentos, estabelecer prioridades e definir seus cargos e salários. Afirmou que o Sesc/DF possui Plano de Cargos e Salários (PCS) , aprovado por seu Conselho Regional e homologado pela Superintendência Regional do Trabalho e Emprego no Distrito Federal.
198.	Informou que o PCS define os cargos efetivos, base salarial, e a remuneração das funções gratificadas e cargos em comissão. Relacionou a política para a progressão salarial e os benefícios aos servidores decorrentes do tempo de serviço prestado à instituição, como o reconhecimento por formação, o adicional por tempo de serviço (ATS) , a progressão salarial por mérito (PSM) , a progressão salarial por antiguidade (PSA) , e a progressão salarial por reconhecimento (PSR) .
199.	Informou que a tabela de níveis salariais é atualizada, no todo ou para determinado cargo, quando há defasagem em relação ao mercado, e a outras entidades que compõem o Sistema 'S', mediante pesquisa realizada pela Coordenação de Gestão de Pessoas (COGEP) ou pesquisa realizada por empresa especializada como a Catho (peça 107, p. 2-4) .
200.	Quanto à remuneração do Diretor Regional do Sesc/DF, informou que o servidor José Roberto Sfair Macedo foi admitido em 2/5/2002, para o cargo de Técnico de Nível Superior, Classe I, Nível Salarial 52, consoante portaria (peça 110, p. 10) , e designado na mesma data para exercer o cargo em comissão de Diretor Regional, Portaria 2/2002 (peça 110, p. 11) .
201.	Destacou a promoção recebida pelo Diretor Regional em 22/5/2006, por desempenho e mérito, passando para o nível 58, com salário à época de R$ 15.325,00. Mencionou outra promoção decorrente da conclusão em mestrado, em 13/1/2010, salário de R$ 17.656,00, e a promoção por mérito, em 28/5/2015, para o nível salarial 62, salário de R$ 29.680,00. Ressaltou que o funcionário concluiu o mestrado em Economia Social e Direção de Entidades sem fins lucrativos (peça 107, p. 5) .
202.	Mencionou a tabela salarial de maio/2017 para o nível 62, no valor de R$ 38.261,00, a função gratificada de Diretor Geral, relacionada à responsabilidade e à complexidade do cargo, no valor de R$ 13.455,00, e a composição da remuneração do Diretor Regional em maio/2017, no total de R$ 59.368,20, considerados, ainda, os anuênios e as progressões por antiguidade (peça 107, p. 5) .
203.	Destacou que as progressões salariais recebidas decorrem dos resultados do Sesc/DF obtidos na gestão do Diretor José Roberto Sfair Macedo, consoante o Relatório de Gestão do Sesc/DF, 2001 a 2017 (peça 108, p. 75-105; peça 109, p. 1-64; peça 110, p. 1-9) , e quadro resumo com os principais resultados extraídos desse relatório (peça 107, p. 6) .
204.	Acrescentou que o Departamento Nacional não estabelece padrões remuneratórios em âmbito nacional em virtude da plena autonomia dos Departamentos Regionais para essa decisão, de acordo com as características orçamentárias e remuneratórias de cada região, consoante consulta realizada (peça 107, p. 7; peça 110, p. 49-50) .
205.	Encaminhou diversas portarias demonstrando as promoções recebidas pelo Diretor Regional. Em 20/5/2002, a portaria 35/2002 alterou o art. 1º da Portaria 2/2002, para incluir a gratificação prevista na Resolução Sesc/DF 47/2002, mantidas as demais condições do contrato (peça 110, p. 12) . Mediante a Portaria 90/2006, de 22/5/2006, teve seu nível salarial alterado de 52 para 58 (peça 110, p. 13) . Em 13/1/2010, mediante portaria, o Sr. José Roberto alterou o próprio nível salarial, de 58 para 60, ante o benefício 'Reconhecimento por Formação' (peça 110, p. 14) . Mediante a Portaria 185/2015, ascendeu na progressão salarial para o nível 62, consoante tabela anexada (peça 110, p. 15-19) . Em 9/11/2017, ascendeu para o nível 63 (peça 110, p. 20-21) .
206.	Anexou, ainda, o Plano de Cargos e Salários do Sesc/DF, de 2017, homologado pela Superintendência Regional do Trabalho e Emprego no Distrito Federal, mediante a Portaria 138, de 13/9/2017 (peça 107, p. 8-113; peça 108, p. 1-74) .
Análise conjunta das respostas encaminhadas pelo Sesc/DN e pelo Sesc/DF
207.	A resposta encaminhada pelo Departamento Nacional ratifica o entendimento da unidade técnica, na instrução à peça 80, item II.1.1 (parágrafos 59-77) , a respeito da ausência de critérios objetivos e transparentes na definição da remuneração dos dirigentes do Sesc, potencializando a ocorrência de remunerações exorbitantes, quando comparados aos parâmetros de mercado.
208.	Diante disso, destacam-se as determinações dos Acórdão 2328/2006-TCU-Plenário, e 1203/2007-TCU-2ª Câmara, ambos de relatoria do Ministro Ubiratan Aguiar, que determinam às Administrações Nacionais do Sebrae e do Senac, respectivamente, que normatizem e uniformizem critérios para todas as suas regionais, conforme se transcreve abaixo:
Acórdão 2328/2006-TCU-Plenário:
'9.2. determinar à unidade coordenadora nacional do Sebrae que, por meio do Conselho Deliberativo Nacional, adote providências, no prazo de 60 (sessenta) dias, no sentido de uniformizar e normatizar a fixação da remuneração dos dirigentes de suas unidades operacionais vinculadas, nos estados e no Distrito Federal, adotando como parâmetros, além dos níveis prevalecentes no mercado de trabalho para profissionais em funções equivalentes nas esferas pública e privada e os princípios gerais que norteiam a Administração Pública, com destaque para os princípios da moralidade, da economicidade, da razoabilidade e da impessoalidade;'
Acórdão 1203/2007-TCU-Segunda Câmara:
'9.2. determinar à Administração Nacional do Senac que, por meio de seu Conselho Nacional, adote providências, no prazo de 60 (sessenta) dias, no sentido de uniformizar e normatizar a fixação da remuneração dos dirigentes de suas Administrações Regionais, nos Estados e no Distrito Federal, adotando como parâmetros, além dos níveis prevalecentes no mercado de trabalho para profissionais em funções equivalentes nas esferas pública e privada, os princípios gerais que norteiam a Administração Pública, com destaque para os princípios da moralidade, da economicidade, da razoabilidade e da impessoalidade;'
209.	No voto condutor do Acórdão 2328/2006-TCU-Plenário, o Ministro Relator expôs o porquê da necessidade de se normatizar a fixação da remuneração dos dirigentes de suas unidades regionais:
'18. A normatização da questão em nível nacional oferecerá aos Conselhos Deliberativos Estaduais de cada Sebrae estadual o necessário balizamento para que promovam a adequação da remuneração dos dirigentes locais. Ademais, tal providência permitirá que os órgãos de controle melhor avaliem o nível de remuneração dos dirigentes dessas entidades, coibindo eventuais abusos que a ausência de parâmetros mais objetivos poderia ensejar'.
210.	Quanto às alegações do Sesc/DF acerca da autonomia administrativa e financeira e da natureza jurídica de direito privado de entidade integrante do Sistema S, e citação do entendimento do STF no RE 789.874/DF acerca da prerrogativa do Sistema 'S' de autogerir seus recursos, elaborar seus orçamentos, estabelecer prioridades e definir seus cargos e salários, destaca-se que o STF reafirmou a origem tributária dos recursos captados por meio das contribuições parafiscais, bem como o dever de prestar contas ao TCU, conforme preceitua o art. 70, parágrafo único, da Constituição Federal. Dessa forma, a definição dos salários no Sistema S deve respeitar os princípios insculpidos no art. 37 da CF. Assim, somente pode ser considerado moralmente adequado o salário que demonstre equivalência ao valor pago na iniciativa privada, o que não se deu no caso em exame. Ademais, para respeitar o princípio da eficiência, seria necessário demonstrar que o valor pago é capaz de agregar valores/entregas à entidade.
211.	Destaca-se, ainda, que as entidades do Sistema S, por gerenciarem recursos provenientes de contribuições parafiscais (de natureza pública) , submetem-se aos princípios consubstanciados no art. 37, caput, da Constituição Federal, especialmente os da moralidade e da impessoalidade, que pode trazer junto a noção de isonomia ou igualdade.
212.	O Sesc/DF encaminhou tabelas salariais e portarias alterando o nível salarial do Sr. Diretor Regional, e argumentou que as progressões salariais recebidas decorreram dos resultados do Sesc/DF obtidos na gestão do Diretor José Roberto Sfair Macedo, consoante quadro resumo com os principais resultados (peça 107, p. 6) .
213.	As informações e os documentos encaminhados pelo Sesc/DF (peças 107-110) não alteram a análise realizada por esta unidade técnica no item II.11 da peça 80, p. 8-9.
214.	Tais documentos ratificam a análise da peça 80, parágrafos 71-72, quando a unidade técnica examinou a peça 64, p. 2, e p. 22-24, e concluiu que o Sr. José Roberto foi admitido no quadro de pessoal do Sesc/DF no cargo de Técnico de Nível Superior em 2/5/2002 e, na mesma data, designado para o cargo comissionado de Diretor Regional (em 20/5/2002, a forma de investidura foi modificada para função gratificada, com efeitos retroativos a 2/5/2002, por ser mais vantajosa para o servidor receber seus vencimentos) .
215.	De acordo com o plano de cargos e salários em vigor à época, caberia a ele receber o valor integral do cargo em comissão, ao invés da opção adotada de salário de Técnico de Nível Superior acrescido da função gratificada (peça 64, p. 2) :
PCS - SESC/DF de agosto/1996
8.2.3.2
b) A remuneração pelo exercício de cargo em comissão ocorrerá da seguinte forma:
. valor integral do cargo em comissão para os não integrantes do Quadro de Pessoal ou;
. opção entre o salário percebido mais a função gratificada correspondente e o valor do cargo em comissão para integrantes do Quadro de Pessoal.
216.	Contudo, verifica-se que o Sr. José Roberto seguiu acumulando o salário de Técnico de Nível Superior, mais a função gratificada de Diretor Regional. Em que pese não restar comprovada a regularidade de todo o processo de sua contratação, entende-se não ser mais cabível qualquer providência do TCU, inclusive uma suposta aplicação de multa ao responsável, tendo em vista já ter decorrido mais de dez anos desse ato.
217.	Resta evidenciado nos autos (peça 64, p. 2) , e destacado na instrução à peça 80, p. 9, parágrafo 72, o plano de cargos e salários em vigor à época da contratação do Sr. José Roberto.
218.	A remuneração do Diretor Regional em maio de 2017 totalizava R$ 59.368,20, de acordo com a composição à peça 107, p. 5, e foi objeto de análise na instrução à peça 80 (item II.1.1  parágrafos 59-72) .
219.	Verifica-se na pesquisa salarial constante das peça 64, p. 26-27 (cujos valores mínimo e máximo foram de R$ 29.043,00 e R$ 44.940,00) , a remuneração do Diretor-Geral do Sesc/DF, constante na mencionada tabela, é de 36.439,00 (período de referência maio de 2017) , e mostra-se equivalente à remuneração praticada por outros seis regionais, à exceção da remuneração do Diretor Regional do Sesc - São Paulo (R$ 68.419,00) .
220.	Releva destacar a informação do Sr. José Roberto de que foi desligado do Sesc/DF em 2/1/2019 (peça 128, p. 5) .
221.	Uma vez que a matéria tratada (uniformização e normatização da fixação da remuneração dos dirigentes de suas Administrações Regionais, nos Estados e no Distrito Federal) não guardam relação de dependência com os assuntos tratados e apurados nesta denúncia, propõe-se, com fundamento no art. 43 da Resolução TCU 259/2014, a constituição de processo apartado, do tipo monitoramento, para verificar na Administração Nacional do Sesc, por meio do seu Conselho Deliberativo Nacional, o atendimento dos Acórdão 2328/2006-TCU-Plenário e 1203/2007-TCU-2ª Câmara, item 9.2 em ambas as determinações..
Sr. José Roberto Sfair Macedo (CPF XXX.802.881-XX) 
Item da Oitiva (peça 122) 
... se manifeste sobre:
a) sua contratação sem o devido processo seletivo, bem como suas promoções, realizadas por meio dos seguintes atos: Portaria 'E' SESC/DF Nº 001/2002, Nº 002/2002, ambas de 02/5/2002, e Nº 35/2002, de 20/5/2002;
b) os valores de sua remuneração, significativamente superior aos valores praticados no mercado;
c) sua participação nas contratações das Sras. Roberta Nacfur Macedo e Maria Célia Nacfur Sfair Macedo, em descumprimento aos princípios da Administração Pública contidos no art. 37 da CF/1988 e Súmula Vinculante 13 do Supremo Tribunal Federal.
Resposta encaminhada (peça 128) 
222.	Em resposta a alínea 'a', o Sr. José Roberto Sfair Macedo mencionou o art. 27 do Regulamento do Sesc, aprovado pelo Decreto 61.836, de 5/12/21967, que trata da nomeação do Diretor Regional, cargo de confiança, de livre provimento. 	Acrescentou que sua contratação, consoante informações prestadas anteriormente pela instituição, se deu por meio de análise curricular, prática adotada, à época, para a escolha do Diretor Regional, por escolha pessoal do então Presidente do Conselho Regional, nos termos do parágrafo 1º.
223.	Informou que, em 2/5/2002, foi contratado sob o regime celetista. Citou a Portaria Sesc/DF 001/2002, de admissão no cargo de Técnico de Nível Superior, a Portaria Sesc/DF 002/2002, de sua designação, na mesma data, para exercer o cargo em Comissão de Diretor Regional, e a Portaria Sesc/DF 035/2002, que deu nova redação à Portaria 002/2002, em função de sua opção de receber a gratificação para o cargo de Diretor Regional, e não a remuneração do cargo de Diretor Regional.
224.	Afirmou que o Sesc/DF já encaminhou os esclarecimentos por meio do AR/Sesc/DF 0764/2017, de 7/6/2017, e da AR/Sesc/DF 1097/2018, protocolada em 24/9/2018, respectivamente peças 64 e 107-110.
225.	Quanto a alínea 'b', destacou a natureza jurídica de direito privado do Sesc/DF, e o entendimento do STF no RE 789.874/DF, para defender a autonomia da instituição referente aos recursos humanos, nos termos do seu Plano de Cargos e Salários (PCS) , aprovado pelo Conselho Regional e homologado pela Superintendência Regional do Trabalho e Emprego no Distrito Federal. 
226.	Mencionou que já foi encaminhada a tabela de níveis salariais, constante do PCS, atualizada com base em pesquisas salariais no mercado de trabalho da iniciativa privada, bem como os salários praticados por outras entidades do Sistema 'S'. Reproduziu o resultado de pesquisas realizadas (peça 128, p. 3) .
227.	Destacou o seu enquadramento no nível 52, na tabela de níveis salariais, à época de sua admissão em 2/5/2002, a promoção em 22/5/2002, por desempenho e mérito, para o nível 58, além da promoção por reconhecimento por formação, em 13/1/2010, passando seu salário para o nível 60, e da promoção por mérito em 28/5/2015, para o nível 62.
228.	Ressaltou ser o único Diretor Regional do Sesc com dois títulos de Mestre, de Administração e Direção de Empresas (ESADE/Barcelona 1979/1981) , e Economia Social e Direção de Entidades sem Fins Lucrativos (Universidade de Barcelona 2008/2010) .
229.	Apresentou quadro com a composição de sua remuneração como Diretor Regional em maio de 2017, no total de R$ 59.368,20, compreendendo Salário Base (nível 62) no valor de R$ 38.261,00, função gratificada de Diretor Regional de R$ 13.455,00, além de anuênio no valor de R$ 5.739,15 e progressão por antiguidade no valor de R$ 1.913,05 (peça 128, p. 4) .
230.	Acrescentou que a referida remuneração decorreu dos reajustes anuais aplicados pela legislação trabalhista e acordos coletivos pactuados entre o Sesc/DF e os três sindicatos que representam as categorias dos trabalhadores.
231.	Aduziu que suas progressões salariais decorreram de avaliações previstas no PCS, aplicáveis periodicamente a todos os servidores da instituição, com critérios e parâmetros previamente estabelecidos e aprovados (peça 128, p. 4) .
232.	Acrescentou que o Sesc/DF encaminhou ofício ao Departamento Nacional solicitando informações sobre as remunerações de outros Diretores Regionais, tendo sido informado que o Sesc Nacional não estabelece padrões remuneratórios em âmbito nacional em virtude da plena autonomia dos Departamentos Regionais, em função das características orçamentárias e remuneratórias de cada região, e que os salários estão publicados nos Portais da Transparência de cada Regional, e informados nos Relatórios de Gestão encaminhados ao TCU.
233.	Entende que sua remuneração como Diretor Regional do Sesc/DF sempre esteve compatível com o mercado de trabalho da iniciativa privada, com a complexidade da função exercida, com sua formação acadêmica, e com sua experiência profissional e responsabilidade associada ao cargo.
234.	Em relação a alínea 'c' da diligência, informou que não teve qualquer tipo de participação nas contratações da Sra. Maria Célia Nacfur Sfair Macedo e de Roberta Nacfur Macedo pelo Sebrae/DF e Sebrae/Nacional e pelo Sesi/DF, respectivamente (peça 128, p. 4) .
235.	Entende que os respectivos processos de contratação não feriram o art. 37 da Constituição Federal e a Súmula Vinculante 13 do STF, e que foram respeitados os princípios constitucionais pelas instituições envolvidas, até porque esses princípios são aplicados exclusivamente à Administração Pública direta e indireta de qualquer das esferas de Governo.
236.	Destacou os seguintes aspectos legais que entende corroboram com a normalidade das suas contratações pelas instituições envolvidas (peça 128, p. 5) :
 Autonomia administrativa e financeira das instituições (Sesc, Sesi e Sebrae) , como Serviços Sociais Autônomos de direito privado;
 Julgamento do RE 789.874/DF, que pacificou o entendimento de que os Serviços Sociais Autônomos possuem a prerrogativa de autogerir seus recursos, elaborar seus orçamentos, estabelecer prioridades, e definir seus quadros de cargos e salários;
 Embora a Súmula Vinculante Nº 13 refira-se exclusivamente à nomeação de parentes para cargos públicos no âmbito das três esferas da Administração Pública, os processos seletivos aos quais foram submetidas as Senhoras não desrespeitam a referida súmula.
237.	Ressaltou que as contratações não constituíram uma troca de favores, ou designações recíprocas com dirigentes ou membros do Sebrae e do Sesi/DF por terem se submetido a processos seletivos; que não existe qualquer grau de parentesco com as respectivas autoridades nomeantes; que não houve qualquer interferência nos processos seletivos aos quais se submeteram.
238.	Acrescentou que foi desligado do Sesc/DF no dia 2/1/2019.
Análise
242.	Em relação à alínea 'a' da diligência, o Sr. José Roberto mencionou que sua nomeação para o cargo de confiança, de livre provimento, de Diretor Regional, decorreu de análise curricular, e se encontrava de acordo com o Regulamento do Sesc, por escolha pessoal do então Presidente do Conselho Regional, art. 27, parágrafo 1º, e que foi contratado sob o regime celetista, em 2/5/2002.
243.	Destacou os esclarecimentos encaminhados pelo Sesc/DF por meio do AR/Sesc/DF 0764/2017, de 7/6/2017, e da AR/Sesc/DF 1097/2018, protocolada em 24/9/2018, respectivamente peças 64 e 107-110.
244.	Quanto à alínea 'b', o Sr. José Roberto argumentou que sua remuneração decorreu dos reajustes anuais aplicados pela legislação trabalhista e acordos coletivos pactuados entre o Sesc/DF e os três sindicatos que representam as categorias dos trabalhadores, de progressões salariais decorrentes de avaliações previstas no PCS, aplicáveis periodicamente a todos os servidores da instituição, e sempre esteve compatível com o mercado de trabalho.
245.	Mencionou a tabela de níveis salariais encaminhada, constante do PCS, atualizada com base em pesquisas salariais no mercado de trabalho da iniciativa privada, bem como os salários praticados por outras entidades do Sistema 'S'. Destacou, ainda, o seu enquadramento no nível salarial 52, à época de sua admissão em 2/5/2002, e as promoções ocorridas em 22/5/2002 (nível 58) , 13/1/2010 (nível 60) , e 28/5/2015 (nível 62) .
246.	Com relação à alínea 'c', informou que não teve qualquer participação nas contratações da Sra. Maria Célia Nacfur Sfair Macedo e de Roberta Nacfur Macedo pelo Sebrae/DF, Sebrae/Nacional e pelo Sesi/DF, respectivamente, que os respectivos processos de contratação não feriram o art. 37 da Constituição Federal e a Súmula Vinculante 13 do STF, que não existe qualquer grau de parentesco com as respectivas autoridades nomeantes, e não houve interferência nos processos seletivos aos quais se submeteram.
247.	Quanto à alínea 'c', não resta evidenciada a participação direta do Sr. José Roberto Sfair Macedo nas contratações de sua esposa e filha, Sras. Maria Célia Nacfur Sfair Macedo e Roberta Nacfur Macedo pelo Sebrae/DF e Sebrae/Nacional e pelo Sesi/DF, respectivamente, não podendo o mesmo ser penalizado por esses feitos.
248.	Ante o exposto, ratifica-se a proposta de encaminhamento do parágrafo 221 da presente instrução.
CONCLUSÃO
249.	Promovidas a audiência do Sr. Roberto Simões e as oitivas determinadas pelo Exmo. Sr. Ministro Relator à peça 83, apresenta-se a seguir, resumidamente, a conclusão referente a cada item da denúncia acerca de supostas irregularidades tratadas nos presentes autos:
I. Fraude em processo licitatório para contratação de antispam 
250.	A análise realizada na instrução inicial à peça 10 (p. 1-2) , considerou improcedente este item da denúncia (peça 10, p. 1-2, parágrafos 8-14) .
II. Sistema de indicação curricular que altera classificações em processos seletivos, nepotismo cruzado entre dirigentes do sistema 'S', e contratação de parentes e amigos do Presidente da Fecomércio	
251.	Consoante exame realizado nos parágrafos 19-69 da presente instrução, resta evidenciada a ausência de comprovação da objetividade dos processos seletivos mencionados, bem como a relação de parentesco de terceiro grau, por afinidade, com o Sr. Adelmir Santana, abarcada pela Súmula Vinculante 13 do STF, em virtude do descumprimento dos princípios constitucionais da moralidade e impessoalidade, estabelecidos no art. 37, caput, da Constituição Federal, ratificam-se as conclusões e a proposta da unidade técnica nos parágrafos 36-39 da instrução à peça 80, propondo determinação ao Senac/DF, com fundamento no art. 4º, inciso I, da Resolução-TCU 315, de 22/4/2020, que, no prazo de sessenta dias, demita de seu quadro de pessoal, as empregadas abaixo no prazo de sessenta dias, em virtude do descumprimento dos princípios da moralidade e impessoalidade, estabelecidos no art. 37, caput, da Constituição Federal (parágrafo 41 da presente instrução) :
Graziela Dias de Oliveira; e
 Patrícia Costa Oliveira Santos.
252.	A partir do exame realizado nos parágrafos 70-113 desta instrução, propõe-se determinar ao Sesi/DF, com fundamento no art. 4º, inciso I, da Resolução-TCU 315, de 22/4/2020, que, no prazo de sessenta dias, demita a empregada Sra. Roberta Nacfur Macedo de seu quadro de pessoal, em virtude do descumprimento dos princípios da moralidade e impessoalidade, estabelecidos no art. 37, caput, da Constituição Federal (parágrafo 92 da presente instrução) .
253.	De acordo com o exame realizado nos parágrafos 114-161 acima, a Sra. Maria Célia Nacfur Sfair Macedo afastou-se do Sebrae/DN, em 11/12/2017, em decorrência de sua Aposentadoria por Invalidez Previdenciária  espécie 32, pelo INSS, não havendo proposta de medida adicional a respeito.
254.	Consoante análise realizada nos parágrafos 188-193 desta instrução, propõe-se acolher as razões de justificativa encaminhadas pelo Sr. Roberto Simões.
III. Salário do Diretor Regional do Sesc/DF acima do teto constitucional
255.	A partir do exame realizado nos parágrafos 196-249 da presente instrução, 		propõe-se, com fundamento no art. 43 da Resolução TCU 259/2014, a constituição de processo apartado, do tipo monitoramento, para verificar na Administração Nacional do Sesc, por meio do seu Conselho Deliberativo Nacional, o atendimento dos Acórdão 2328/2006-TCU-Plenário e 1203/2007-TCU-2ª Câmara, item 9.2 em ambas as determinações.
IV. Viagem efetuada pelo Presidente da Fecomércio e pelo Diretor Regional do Sesc/DF
256.		Após análise das respostas encaminhadas pelo Sesc/DF (peça 64) , considerou-se demonstrado o interesse do Sesc/DF na participação dos Srs. Adelmir Santana e José Roberto Sfair Macedo na Conferência Mundial do Trabalho Social em Seul, de 27 a 30/6/2017, e justificado o fato de a inscrição ter sido feita apenas no nome do Sr. José Roberto Sfair Macedo, cujo certificado de participação foi apresentado. Foram acatadas as justificativas e os esclarecimentos adicionais apresentados, e considerada desnecessária a adoção de medidas adicionais por este Tribunal (peça 80, p. 10-12, parágrafos 78-89) .
V. Furto de dezessete computadores
257.	Após analisar os esclarecimentos do Sesc/DF, bem como as razões de justificativa encaminhadas pela Sra. Ellen Martins Rodrigues Pasqualotto, a unidade técnica propôs (peça 80, parágrafos 90-121) :
a) rejeitar as razões de justificativa apresentadas pela Sra. Ellen Martins Rodrigues Pasqualotto;
b) aplicar à Sra. Ellen Martins Rodrigues Pasqualotto (CPF XXX.159.556-XX) , a multa prevista no art. 58, inciso II, da Lei 8.443/1992 c/c o art. 268, inciso II, do Regimento Interno, fixando-lhe o prazo de quinze dias, a contar da notificação, para comprovar, perante o Tribunal (art. 214, inciso III, alínea 'a', do Regimento Interno) , o recolhimento da dívida aos cofres do Tesouro Nacional, atualizada monetariamente desde a data do presente acórdão até a do efetivo recolhimento, se for paga após o vencimento, na forma da legislação em vigor;
c) autorizar, desde logo, nos termos do art. 28, inciso II, da Lei 8.443/1992, a cobrança judicial da dívida caso não atendida a notificação.
VI. Presidente da Fecomércio quer mudar estatuto da entidade buscando reeleição
258.	Em razão da inexistência de elementos suficientes para caracterizar a irregularidade, este item foi considerado improcedente, consoante análise à peça 10, p. 7, parágrafos 52-53.
PROPOSTA DE ENCAMINHAMENTO
259.	Diante do exposto, submetem-se os autos à consideração superior, propondo:
I. conhecer da presente denúncia, satisfeitos os requisitos de admissibilidade previstos nos arts. 234 e 235 do Regimento Interno deste Tribunal e no art. 103, § 1º, da Resolução - TCU 259/2014, para, no mérito, considerá-la parcialmente procedente;
II. rejeitar as razões de justificativa apresentadas pela Sra. Ellen Martins Rodrigues Pasqualotto (CPF XXX.159.556-XX) , pela sua omissão no dever se responsabilizar pela segurança dos equipamentos da Unidade Sesc Presidente Dutra, sob sua responsabilidade à época dos fatos, em descumprimento ao art. 42, item M, do Regimento Interno (Resolução AR/Sesc/DF 847/2011) , resultando no desaparecimento de quinze computadores da unidade (peça 80, parágrafos 114-121) ; 
1) aplicar à Sra. Ellen Martins Rodrigues Pasqualotto (CPF XXX.159.556-XX) , a multa referida no art. 58, inciso II, da Lei 8.443/1992, e no art. 268, inciso II, do Regimento Interno, fixando-lhe o prazo de quinze dias, a contar da notificação, para que comprove, perante o Tribunal (art. 214, inciso III, alínea 'a', do Regimento Interno) , o recolhimento da dívida aos cofres do Tesouro Nacional, atualizada monetariamente desde a data do presente acórdão até a do efetivo recolhimento, se for paga após o vencimento, na forma da legislação em vigor;
2) autorizar, desde logo, nos termos do art. 28, inciso II, da Lei 8.443/1992, a cobrança judicial da dívida caso não atendida a notificação;
III. acatar as razões de justificativa apresentadas pelo Sr. Roberto Simões (CPF XXX.299.146-XX) , com fundamento no art. 250, §1º, do Regimento Interno (parágrafos 188-193 da presente instrução) ;
IV. determinar, com fundamento no art. 4º, inciso I, da Resolução-TCU 315, de 22/4/2020:
	1) ao Senac/DF que, no prazo de sessenta dias, demita de seu quadro de pessoal, as empregadas abaixo, em virtude do descumprimento dos princípios da moralidade e impessoalidade, estabelecidos no art. 37, caput, da Constituição Federal quando de sua contratação (parágrafos 24-41 da presente instrução) :
 Graziela Dias de Oliveira (CPF XXX.869.581-XX) ; e
 Patrícia Costa Oliveira Santos (CPF XXX.138.671-XX) ;
2) ao Sesi/DF que, no prazo de sessenta dias, demita a empregada Sra. Roberta Nacfur Macedo (CPF XXX.380.901-XX) de seu quadro de pessoal, em virtude do descumprimento dos princípios da moralidade e impessoalidade, do art. 37, caput, da Constituição Federal, quando de sua contratação (parágrafos 81-92 da presente instrução) ;
	V. autorizar a constituição de processo apartado, do tipo monitoramento, com fundamento no art. 43 da Resolução TCU 259/2014, para verificar na Administração Nacional do Sesc, por meio do seu Conselho Deliberativo Nacional, o atendimento dos Acórdão 2328/2006-TCU-Plenário e 1203/2007-TCU-2ª Câmara, item 9.2 em ambas as determinações (parágrafos 207-221 da presente instrução) ;
VI. informar ao denunciante, às entidades envolvidas (Senac/DF, Sesi/DF, Sebrae/Nacional, Sesc/DN, Sesc/DF e ao Conselho Regional do Sesc/DF) e aos responsáveis, Sra. Ellen Martins Rodrigues Pasqualotto (CPF XXX.159.556-XX) e Sr. Roberto Simões (CPF XXX.299.146-XX) , do acórdão que vier a ser proferido, destacando que o relatório e o voto que fundamentam a deliberação ora encaminhada podem ser acessados por meio do endereço eletrônico www.tcu.gov.br/acordaos;
VI. arquivar os presentes autos, com fundamento no art. 169, inciso III, do Regimento Interno do Tribunal".
	É o relatório.

8.1. Fabrício Juliano Mendes Medeiros (27.581/OAB-DF) e outros, representando Sebrae-DN.  
8.2. Antônio Fernando Guimarães Pinheiro (23719/OAB-MG) e outros, representando Roberto Simões;  
8.3. Marilza de Fátima Pereira (41150/OAB-DF) e outros, representando Sesc-DF; Sesc-DF e Senac-DF;  
8.4. Ana Claudia Teixeira de Macedo (38.346/OAB-DF) e outros, representando Sesi-DF.

Não atuou.

Denúncia. Supostas irregularidades ocorridas no Sesc/DF, Sesi/DF, Senac/DF e Sebrae/Nacional. Diligência. Confirmação de irregularidades referentes a contratações de pessoal, remuneração de diretor regional e furto de computadores. realização de oitivas e de audiências. acatamento das razões de justificativa apresentadas por um dos responsáveis e rejeição das razões apresentadas por outro. multa. determinação. ciência. comunicações.

DENÚNCIA (DEN)

Secretaria de Controle Externo do Desenvolvimento Econômico (SecexDesenvolvimento).

O presente processo refere-se a denúncia a respeito de supostas irregularidades ocorridas no Serviço Social do Comércio - Administração Regional do Distrito Federal (Sesc/DF) , relacionadas a: fraude em processo licitatório para a contratação de antispam; contratações de pessoal; salário do diretor regional do Sesc/DF; viagem efetuada pelo presidente da Fecomércio e pelo diretor regional do Sesc/DF; furto de computadores; e futura eleição para presidente da Fecomércio.
2.	As denúncias sobre irregularidades nas contratações de pessoal também envolveram o Serviço Brasileiro de Apoio às Micro e Pequenas Empresas - Nacional (Sebrae/Nacional) , o Serviço Social da Indústria - Distrito Federal (Sesi/DF) e o Serviço Nacional de Aprendizagem Comercial - Departamento Regional do Distrito Federal (Senac/DF) .
3.	Após a realização de diligências[footnoteRef:2], a então Secretaria de Controle Externo da Previdência, do Trabalho e da Assistência Social (SecexPrevi) confirmou a existência das seguintes irregularidades: [2:  Peças 13 e 14 e peça 38.] 
a) "processos seletivos de contratação de pessoal pautados por critérios subjetivos, bem como situações de nepotismo cruzado no Senac/DF;
b) prática de nepotismo cruzado envolvendo o Sesc/DF, o Sesi/DF e o Sebrae/Nacional;
c) remuneração do diretor geral do Sesc/DF em valor significativamente superior aos valores observados no mercado; e
d) furto de 15 computadores na unidade Sesc Presidente Dutra, em 2015, com adoção de providências apenas em 2016."
4.	As análises referentes às diligências realizadas constam das instruções insertas às peças 38 e 80.
5.	No despacho de peça 83, conheci da presente representação e determinei a realização de medidas saneadoras, de acordo com o sintetizado no quadro abaixo:
	Entidade ou responsável
	Tipo de medida saneadora
	Manifestação ou razões de justificativa sobre:

	Senac/DF
	Oitiva
	Contratações das Sras. Gildimara Batista Reis Valentim, Graziela Dias de Oliveira e Patrícia Costa Oliveira dos Santos, utilizando-se de critérios subjetivos e com indícios da relação de parentesco entre essas empregadas com o Sr. Adelmir Santana, presidente da Fecomércio, ou com sua esposa, o que caracterizaria nepotismo cruzado, em consonância com a Súmula Vinculante 13 do Supremo Tribunal Federal (peça 80, parágrafos 36 a 39) .

	Sesi/DF
	Oitiva
	Contratação, em 2004, da Sra. Roberta Nacfur Macedo, filha do Sr. José Roberto, diretor regional do Sesc/DF, para o cargo de psicóloga, o que configura nepotismo cruzado, em ofensa aos princípios insculpidos no art. 37 da Constituição Federal, especialmente ao princípio da moralidade (peça 38, parágrafos 50 a 62) .

	Sesc/DF
	Oitiva
	Remuneração do diretor regional do Sesc/DF, no valor de R$ 59.368,20 (em maio de 2017) , considerada excessiva em comparação a cargos semelhantes no mercado (peça 80, parágrafos 59 a 77) .

	Sesc Nacional
		Adequação do valor da remuneração do diretor regional do Sesc/DF, R$ 59.368,20 (maio/2017) , informando a este Tribunal quais parâmetros e critérios são utilizados para a estimativa das remunerações recebidas pelos diretores regionais do Sesc (peça 80, parágrafos 59 a 77) .

	Sebrae Nacional
	Oitiva
	Transferência, em 2014, da Sra. Maria Célia Nacfur Sfair Macedo para o cargo de analista da Universidade Corporativa do Sebrae, o que configuraria prática de nepotismo cruzado, em desrespeito aos princípios insertos no art. 37 da Constituição Federal (peça 38, parágrafos 29 a 46) .

	Sr. Roberto Simões (ex-presidente do Conselho Deliberativo Nacional do Sebrae) 
	Audiência
	Aprovação da movimentação definitiva da Sra. Maria Célia Nacfur Sfair Macedo, o que consolidou a contratação irregular da empregada por parte do Sebrae, em inobservância ao art. 37 da Constituição Federal (peça 38, parágrafos 37 a 46, e peça 80, parágrafo 49) .

6.	Após a realização das medidas saneadoras determinadas no despacho inserto à peça 83 a antiga SecexPrevi entendeu pertinente realizar oitivas complementares, nos seguintes termos[footnoteRef:3]: [3:  Peça 116.] 
 "I) Sra. Graziela Dias de Oliveira, empregada do Senac/DF, para que se pronuncie acerca da regularidade de sua contratação, devendo comprovar, mediante documentação idônea, que não possui relação de parentesco com o Sr. Adelmir Santana, presidente da Fecomércio, ou com sua esposa, tampouco com quaisquer dirigentes do Senac/DF, Sesc/DF ou Fecomércio, e que sua contratação está em consonância com a Súmula Vinculante 13 do Supremo Tribunal Federal e com os princípios da Administração Pública insculpidos no Art. 37 da CF/88;
II) Sra. Patrícia Costa Oliveira Santos, empregada do Senac/DF, para que se pronuncie acerca da regularidade de sua contratação, devendo comprovar, mediante documentação idônea, que não possui relação de parentesco com o Sr. Adelmir Santana, presidente da Fecomércio, ou com sua esposa, tampouco com quaisquer dirigentes do Senac/DF, Sesc/DF ou Fecomércio, e que sua contratação está em consonância com a Súmula Vinculante 13 do Supremo Tribunal Federal e com os princípios da Administração Pública insculpidos no Art. 37 da CF/88;
III) Sra. Roberta Nacfur Macedo, empregada do Sesi/DF, filha do Sr. José Roberto Sfair Macedo, Diretor Regional do Sesc/DF, para que se pronuncie acerca de sua contratação, ocorrida em 2004, para o cargo de psicóloga, e que o contrato de trabalho celebrado à data estava em consonância com a Súmula Vinculante 13 do Supremo Tribunal Federal e com os princípios da Administração Pública insculpidos no Art. 37 da CF/88;
IV) Sra. Maria Célia Nacfur Sfair Macedo, empregada do Sebrae/Nacional, esposa do Sr. José Roberto Sfair Macedo, Diretor Regional do Sesc/DF, para que se pronuncie acerca:
a) dos critérios objetivos de seleção pessoal, que resultaram na sua contratação, em fevereiro de 2007, pelo Sebrae/DF;  
b) de sua transferência, em abril de 2014, para o cargo de analista da Universidade Corporativa do Sebrae, a fim de ratificar que sua contratação estava em consonância com a Súmula Vinculante 13 do Supremo Tribunal Federal e de acordo com os princípios insertos no art. 37 da Constituição Federal;
V) Sr. José Roberto Sfair Macedo, Diretor Regional do Sesc/DF, para que se manifeste sobre:
a) sua contratação sem o devido processo seletivo, bem como suas promoções, realizadas por meio dos seguintes atos: Portaria 'E' SESC/DF Nº 001/2002, Nº 002/2002, ambas de 02/5/2002, e Nº 35/2002, de 20/5/2002;
b) os valores de sua remuneração, significativamente superior aos valores praticados no mercado;
c) sua participação nas contratações das Sras. Roberta Nacfur Macedo e Maria Célia Nacfur Sfair Macedo, em descumprimento aos princípios da Administração Pública contidos no art. 37 da CF/1988 e Súmula Vinculante 13 do Supremo Tribunal Federal."
7.	Os esclarecimentos e justificativas apresentados pelo Sesc/DF, Sebrae/Nacional, Sesi/DF e Senac/DF, bem como pelos interessados chamados em oitiva, foram examinados pela extinta Secretaria de Controle Externo do Trabalho e Entidades Paraestatais (SecexTrabalho) , que assumiu a responsabilidade pela instrução final do processo, tendo concluído que nenhuma das partes ou interessados apresentaram documentação apta a descaracterizar as irregularidades verificadas nos processos seletivos objeto da denúncia.
8.	Em todos os casos restou evidenciado que os processos seletivos não se pautaram por critérios objetivos e isonômicos de escolha, tratando-se, na verdade, de meras formalidades para contratar pessoas que possuíam relação de parentesco com dirigentes de outras entidades, o que configurou nepotismo cruzado, na opinião da unidade instrutiva[footnoteRef:4]. [4:  Peça 149.] 
9.	A unidade instrutiva refutou os argumentos aduzidos nos autos no sentido de que as entidades do Sistema "S" estariam dispensadas da obrigação de realizar qualquer espécie de processo seletivo para a contratação de pessoal. Repisa diversas vezes, ao longo da instrução, que o Supremo Tribunal Federal (STF) , no julgamento do RE 789.874, publicado em 19/11/2014, deliberou pela não submissão dos serviços sociais autônomos à exigência de realização de concurso público nos moldes do art. 37, II, da Constituição Federal para contratação de pessoal, devendo, contudo, manter um padrão de objetividade e eficiência na contratação e nos gastos de seu pessoal[footnoteRef:5]. [5:  Peça 10, parágrafos 21-23, p. 3-5; peça 80, parágrafos 31-32.] 
10.	Destaca ainda a pacífica jurisprudência deste Tribunal acerca da obrigação das entidades do Sistema "S" de contratarem pessoal mediante processo seletivo, ainda que simplificados, desde que observados os princípios constitucionais da legalidade, da publicidade, da moralidade, da impessoalidade, da finalidade e da isonomia.
11.	Considerando as análises realizadas na instrução integralmente reproduzida no relatório antecedente[footnoteRef:6], a SecexTrabalho ratificou as conclusões insertas nos parágrafos 36-39 da instrução à peça 80 e propôs determinar ao Senac/DF, com fundamento no art. 4º, I, da Resolução-TCU 315, de 22/4/2020, que, no prazo de sessenta dias, demita de seu quadro de pessoal, as empregadas Graziela Dias de Oliveira e Patrícia Costa Oliveira Santos, haja vista o descumprimento dos princípios da moralidade e impessoalidade, estabelecidos no art. 37, caput, da Constituição Federal, em seus processos de contratação de pessoal. [6:  Peça 149.] 
12.	Na mesma linha, propôs determinar ao Sesi/DF que, no prazo de sessenta dias, demita a empregada Roberta Nacfur Macedo de seu quadro de pessoal[footnoteRef:7]. [7:  Peça 149, parágrafos 81-92.] 
13.	Relativamente à contratação irregular da Sra. Maria Célia Nacfur Sfair Macedo, pelo Sebrae/DF, em fevereiro de 2007 e sua transferência para o cargo de analista da Universidade Corporativa do Sebrae, em abril de 2014, a unidade instrutiva não formulou proposta de encaminhamento, tendo em vista que a empregada informou estar afastada desde 2017 do Sebrae/DN, em decorrência de aposentadoria por invalidez[footnoteRef:8]. [8:  Peça 129, p.3.] 
14.	Ainda sobre o mesmo assunto, o Sr. Roberto Simões, ex-presidente do Conselho Deliberativo Nacional do Sebrae, foi chamado em audiência para que apresentasse razões de justificativa sobre a aprovação da movimentação definitiva da Sra. Maria Célia Nacfur Sfair Macedo, para o Sebrae/DN, o que consolidou a contratação irregular da empregada, em inobservância ao art. 37 da Constituição Federal[footnoteRef:9].  [9:  Peça 89.] 
15.	A unidade instrutiva entendeu que o responsável não conseguiu demonstrar que a contratação da Sra. Maria Célia foi regular[footnoteRef:10]. Considerando, entretanto, que o ato de transferência da empregada foi aprovado por unanimidade pelo Conselho Deliberativo Nacional do Sebrae, na 4ª sessão ordinária, de 24/4/2014[footnoteRef:11], propôs que as razões de justificativa sejam acolhidas. [10:  Peça 149, parágrafos 130-138 e 155-161.]  [11:  Peça 24. P. 50.] 
16.	Sobre a adequação do valor da remuneração do Sr. José Roberto Sfair Macedo, no valor de R$ 59.368,20 (em maio de 2017) , referente ao cargo de Diretor Regional do Sesc/DF, foram chamados em oitiva o Sesc/DF, o Sesc Nacional e o próprio dirigente.
17.	As entidades e o diretor regional destacaram a autonomia administrativa, financeira, e a natureza jurídica de direito privado do Sesc/DF, nos termos do regulamento elaborado pela Confederação Nacional do Comércio, aprovado pelo Decreto 61.836/1967, atualizado pelo Decreto 6.632/2008. 
18.	Destacaram, adicionalmente, a já mencionada decisão do STF no RE 789.874/DF acerca da prerrogativa do Sistema 'S' de autogerir seus recursos, elaborar seus orçamentos, estabelecer prioridades e definir seus cargos e salários. Por fim, juntaram aos autos cópia do Plano de Cargos e Salários (PCS) , aprovado pelo Conselho Regional do Sesc-DF e homologado pela Superintendência Regional do Trabalho e Emprego no Distrito Federal[footnoteRef:12]. [12:  Peça 107, p.8-113 e peça 108, p. 1-74.] 
19.	A SecexTrabalho considerou que o Sesc-DF, o Sesc Nacional e o Sr. José Roberto Sfair Macedo e o dirigente não carrearam aos autos justificativas suficientes para evidenciar que as remunerações pagas aos dirigentes seguem critérios objetivos e transparentes, segundo os parâmetros definidos pelo mercado para situações equivalentes, ratificando, dessa forma, o entendimento manifestado na instrução de peça 80[footnoteRef:13]. [13:  Parágrafos 59 a 77.] 
20.	Ainda sobre a questão remuneratória relativa às entidades do Sistema "S", a unidade instrutiva menciona precedentes deste Tribunal, a exemplo dos Acórdão 2328/2006-TCU-Plenário e 1203/2007-TCU-2ª Câmara, ambos de relatoria do Ministro Ubiratan Aguiar, por meio dos quais foi determinado às Administrações Nacionais do Sebrae e do Senac, respectivamente, que normatizassem e uniformizassem os critérios para todas as suas regionais, conforme reproduzido a seguir:
	"Acórdão 2328/2006-TCU-Plenário:
9.2. determinar à unidade coordenadora nacional do Sebrae que, por meio do Conselho Deliberativo Nacional, adote providências, no prazo de 60 (sessenta) dias, no sentido de uniformizar e normatizar a fixação da remuneração dos dirigentes de suas unidades operacionais vinculadas, nos estados e no Distrito Federal, adotando como parâmetros, além dos níveis prevalecentes no mercado de trabalho para profissionais em funções equivalentes nas esferas pública e privada e os princípios gerais que norteiam a Administração Pública, com destaque para os princípios da moralidade, da economicidade, da razoabilidade e da impessoalidade;
 (...) 
Acórdão 1203/2007-TCU-Segunda Câmara:
9.2. determinar à Administração Nacional do Senac que, por meio de seu Conselho Nacional, adote providências, no prazo de 60 (sessenta) dias, no sentido de uniformizar e normatizar a fixação da remuneração dos dirigentes de suas Administrações Regionais, nos Estados e no Distrito Federal, adotando como parâmetros, além dos níveis prevalecentes no mercado de trabalho para profissionais em funções equivalentes nas esferas pública e privada, os princípios gerais que norteiam a Administração Pública, com destaque para os princípios da moralidade, da economicidade, da razoabilidade e da impessoalidade; (...) ."
21.	Em face das deliberações transcritas, a SecexTrabalho propõe determinar a constituição de processo apartado do tipo monitoramento, com fundamento no art. 43 da Resolução TCU 259/2014, para que seja verificado, na Administração Nacional do Sesc, por meio do seu Conselho Deliberativo Nacional, o atendimento dos Acórdão 2328/2006-TCU-Plenário e 1203/2007-TCU-2ª Câmara, item 9.2 em ambas as determinações[footnoteRef:14]. [14:  Peça 149, peça 207-221.] 
22.	A última irregularidade tratada pela unidade instrutora diz respeito ao furto de computadores, o que acarretou a realização de audiência da gerente da unidade Sesc Presidente Dutra, à época dos fatos, Sra. Ellen Martins Rodrigues Pasqualotto, para que apresentasse razões de justificativa "pela sua omissão no dever de se responsabilizar pela segurança dos equipamentos da Unidade Sesc Presidente Dutra (...) , em descumprimento ao artigo 42, item M, do Regimento Interno (Resolução AR/Sesc/DF 847/2011 (...) "[footnoteRef:15]. [15:  Peça 44 e peça ] 
23.	A responsável apresentou seus argumentos de defesa[footnoteRef:16], os quais foram examinados pela unidade instrutiva na instrução constante da peça 80. A essência da defesa é que os técnicos responsáveis pela conferência dos computadores recebidos pelo Sesc/DF, em 2014, não a informaram tempestivamente sobre o desaparecimento desses equipamentos, o que só ocorreu em 2015, quando já havia sido aberto processo de sindicância. [16:  Peça 63.] 
24.	A Sra. Ellen Martins Rodrigues Pasqualotto informou que assim que tomou conhecimento do sumiço dos equipamentos adotou as medidas cabíveis para tentar localizar os equipamentos e identificar os responsáveis.
25.	A extinta SecexPrevi propôs a rejeição das razões de justificativa apresentadas, tendo em vista que cabia à ex-gerente exercer seu dever de acompanhar devidamente os atos de seus subordinados, considerando especialmente a ocorrência de problemas semelhantes ocorridos na Unidade Sesc Presidente Dutra[footnoteRef:17]. [17:  Peça 80, parágrafos 90-121.] 
II
26. Acolho as análises empreendidas pelas extintas SecexPrevi e SecexTrabalho, constantes das instruções de peças 80 e 149, respectivamente, a respeito de irregularidades tratadas no presente processo. Adoto os fundamentos constantes das instruções mencionadas como razões de decidir, sem prejuízo, no entanto, de propugnar por ajustes nas propostas de encaminhamento e comentários adicionais.
27. Inicialmente ajustes em relação à determinação para que o Senac/DF demita de seu quadro de pessoal as empregadas Graziela Dias de Oliveira e Patrícia Costa Oliveira Santos e para que o Sesi/DF adote a mesma providência relativamente à Sra. Roberta Nacfur Macedo de seu quadro de pessoal, em razão do descumprimento, quando das contratações correspondentes, dos princípios da moralidade e impessoalidade, estabelecidos no art. 37, caput, da Constituição Federal.
28. Considero que diante do longo tempo transcorrido desde a contratação irregular das empregadas em referência (início dos anos 2000) , o encaminhamento mais adequado seria dar ciência ao Senac/DF e ao Sesi/DF a respeito das irregularidades verificadas e determinar às entidades em referência que adotem as medidas e os procedimentos cabíveis para proibir a contratação de parentes dos gestores, com exceção daquelas efetuadas por meio de regular processo seletivo público, em consonância especialmente com os princípios da moralidade, da impessoalidade e da publicidade, constantes do caput do art. 37 da Constituição Federal.
29. Além disso, dissinto da proposta de constituição de processo apartado, de monitoramento, para verificar o cumprimento dos Acórdão 2328/2006-TCU-Plenário e 1203/2007-TCU-2ª Câmara, haja vista que as determinações expedidas nessas deliberações não foram dirigidas à Administração Nacional do Sesc, mas sim às Administrações Nacionais do Sebrae e do Senac, respectivamente.
30. Reputo mais adequado acerca dessa questão dar ciência à Administração Nacional do Sesc sobre a necessidade de fixação da remuneração dos dirigentes de suas unidades operacionais vinculadas, nos estados e no Distrito Federal, adotando como parâmetros, além dos níveis prevalecentes no mercado de trabalho para profissionais em funções equivalentes nas esferas pública e privada e os princípios gerais que norteiam a Administração Pública, com destaque para os princípios da moralidade, da economicidade, da razoabilidade e da impessoalidade, tal como deliberado por meio dos Acórdão 2328/2006-TCU-Plenário e 1203/2007-TCU-2ª Câmara.
31. Insta salientar, em face dos argumentos apresentados em respostas às oitivas e audiência determinadas, que a fiscalização das contratações efetuadas pelas entidades do Sistema "S" por esta Corte de Contas, bem como a verificação da razoabilidade dos valores pagos aos seus dirigentes a título de remuneração por serviços prestados, está em consonância com o entendimento do STF no citado RE 789.874/DF, uma vez que os recursos recebidos pelas referidas entidades possuem natureza pública e serem aplicados em observância aos princípios constitucionais insculpidos no art. 37, caput, da Constituição Federal. Assim, o uso de recursos do Sistema "S" para atender interesses particulares em detrimento do interesse público caracteriza desvio de finalidade. 
32. Reproduzo, em relação ao controle finalístico, inclusive, das entidades pertencentes ao Sistema "S", excerto da declaração de voto por mim proferida relativamente ao Acórdão 8837/2017-TCU-Primeira Câmara:
"A noção de controle finalístico passível de ser associada à atuação do controle externo exercido pelo Tribunal de Contas da União, seja sobre o 'Sistema S', seja sobre qualquer outro órgão ou entidade da administração pública, jamais pode ser entendida como aquele 'controle cotejo' superficial.
A noção de controle finalístico, se há de ser examinada no bojo do controle externo, impregnase primariamente da ideia de controle de cumprimento das finalidades institucionais. Controle mais complexo, mais amplo, mais efetivo, mais oneroso, mas não o único a ser realizado. 
Controle que abrangeria saber, primeiramente, se os recursos foram aplicados nas finalidades institucionais. Que passaria pelo exame dos resultados alcançados em confronto com os resultados planejados e, também, obrigatoriamente, pelo modo como esses resultados planejados foram definidos (podem estar muito aquém do que se espera e pode fazer a instituição) e alcançados: foram obtidos de forma eficiente, aos menores custos? Ou seja, foram observados os princípios da eficiência e da economicidade que regem muito mais a atividade privada do que a do setor público? Não se considera legítimo que a finalidade institucional seja alcançada a qualquer custo e por quaisquer meios, muito menos meios que não sejam lícitos, éticos e eficientes. 
A atribuição de personalidade jurídica de direito privado a uma entidade que utiliza recursos públicos para desenvolver ações de interesse público, definidas em lei, tem por sentido permitir que seja obtida com a gestão quase privada/quase pública maior eficiência do que a permitida pela gestão estritamente segundo as regras do direito público: melhores resultados a menores custos. Melhores resultados a maiores custos e com recursos amplamente disponíveis, o setor público também é capaz de obter. 
O pior dos cenários é ter sob a personalidade jurídica de direito privado os mesmos vícios de gestão que se combatem tenazmente no setor público: patrimonialismo, clientelismo, baixa eficiência, falta de transparência, desvio de recursos, uso de recursos públicos para fins privados, demonstrativos contábeis que não refletem a realidade, processos de gestão que convivem com riscos elevados das mais diversas naturezas, planejamento mal elaborado ou pro forma e inexistência de modelo de gestão de resultados, o que, neste último caso, inviabiliza qualquer utilidade de 'controle finalístico' nessa acepção restritíssima. Toda a atuação do controle externo que se dá no combate a essas mazelas e em absoluto benefício da entidade paraestatal é de ser admitida e encorajada. É um controle que visa e tende a contribuir para o alcance hígido e eficiente das finalidades da instituição: é um controle finalístico, se estamos em busca de um conceito. Todo controle que priorize aspectos de menor relevância da gestão e das normas deve ser evitado. 
Cabe registrar que os princípios da legalidade, da legitimidade, da economicidade, da publicidade (transparência) , da impessoalidade (isonomia/moralidade) e da eficiência não são caros apenas à administração pública. Estão guiando, sob os mesmos ou outros rótulos, a moderna gestão das entidades privadas, em acelerada corrida por novos modelos de governança, controle de riscos e compliance, que estão disponíveis às entidades estatais de direito privado e também às paraestatais, como os serviços sociais autônomos. 
Dou mais uma vez destaque ao voto do Exmo. Sr. Ministro Teori Zavascki, no voto condutor do RE 789.874/DF, ao mencionar que [cumpre ao] TCU 'no exercício da sua atividade fiscalizatória, exercer controle sobre a manutenção desse padrão de legitimidade, determinando, se for o caso, as providências necessárias para coibir eventuais distorções ou irregularidades'. 
Portanto, o Tribunal, salvo por imposição explícita do Supremo Tribunal Federal, não tem autorização da Constituição para deixar de examinar a legalidade, legitimidade e economicidade na aplicação de recursos públicos para ater-se a uma ação de controle superficial de escassa utilidade e, por isso, potencialmente antieconômica, baseada numa presumida autoevidente concepção de 'controle finalístico' que intencione afastá-lo de qualquer fiscalização de licitações, contratos e atos de gestão dos administradores dos serviços sociais autônomos. (...) "
Assim, rejeito as razões de justificativa apresentadas pelos responsáveis, por não infirmarem a grave irregularidade que lhes foi imputada na audiência."
33. No que se refere às razões de justificativa apresentadas pela Sra. Ellen Martins Rodrigues Pasqualotto, na qualidade de gerente, pela sua omissão no dever de se responsabilizar pela segurança dos equipamentos da Unidade Sesc Presidente Dutra (...) , em descumprimento ao artigo 42, item M, do Regimento Interno (Resolução AR/Sesc/DF 847/2011 (...) ", devem, de fato, ser rejeitadas.
34. Cabia à responsável o dever de supervisionar as condutas dos empregados a ela subordinados, assim como a obrigação de zelar pela integridade dos bens existentes na unidade de que era gerente, o que não restou comprovado nas alegações de defesa. Apesar de agir com boa-fé, a gerente só tomou conhecimento dos furtos de computadores em sua unidade, quando foi instaurado procedimento de sindicância, de modo que as ações por ela adotadas foram intempestivas e pouco efetivas. 
35. Deve-se, portanto, aplicar à Sra. Ellen Martina Rodrigues Pasqualotto a multa prevista no art. 58, II, da Lei 8.443/1992.
Diante do exposto, manifesto-me pela aprovação do acórdão que ora submeto à apreciação deste Colegiado.
TCU, Sala das Sessões, em 2 de junho de 2021.
Weder de Oliveira
Relator